---
title: "Distribuições de Probabilidade Discretas"
format:
  revealjs:
    theme: simple
    slide-number: false
    controls: true
    transition: slide
    center: false
    auto-stretch: false
    width: 1800
    height: 1000
    margin: 0.015
server: shiny
execute:
  echo: false
  warning: false
  message: false
---

```{r}
#| context: setup
#| include: false
library(shiny)

theory_col <- "#0b3a6e"
sim_fill_col <- grDevices::rgb(207 / 255, 90 / 255, 0, 0.5)

common_par <- function() {
  par(
    mar = c(3.0, 3.8, 1.2, 0.3),
    mgp = c(2.0, 0.6, 0),
    cex.axis = 1.35,
    cex.lab = 1.5,
    cex.main = 1.45
  )
}

discrete_axis_at <- function(x, n_target = 8) {
  x <- sort(unique(x))
  if (length(x) <= 12) {
    return(x)
  }
  idx <- round(seq(1, length(x), length.out = min(n_target, length(x))))
  unique(x[idx])
}

plot_discrete_mass <- function(x, y, main_title, sim_sample = NULL) {
  op <- common_par()
  on.exit(par(op), add = TRUE)

  ord <- order(x)
  x <- x[ord]
  y <- y[ord]

  sim_prob <- NULL
  if (!is.null(sim_sample)) {
    sim_sample <- sim_sample[!is.na(sim_sample)]
    sim_sample <- sim_sample[sim_sample >= min(x) & sim_sample <= max(x)]
    if (length(sim_sample) > 0) {
      sim_tab <- table(factor(sim_sample, levels = x))
      sim_prob <- as.numeric(sim_tab) / length(sim_sample)
    }
  }

  ymax <- max(c(y, sim_prob, 0.05), na.rm = TRUE)

  plot(
    x, y,
    type = "n",
    xlim = c(min(x) - 0.5, max(x) + 0.5),
    ylim = c(0, 1.08 * ymax),
    xaxs = "i",
    yaxs = "i",
    xaxt = "n",
    xlab = "x",
    ylab = "P(X = x)"
  )

  x_at <- discrete_axis_at(x)
  axis(1, at = x_at, labels = x_at)
  abline(h = pretty(c(0, ymax), n = 6), lty = 3, col = "gray75")

  if (!is.null(sim_prob)) {
    rect(
      xleft = x - 0.42,
      ybottom = 0,
      xright = x + 0.42,
      ytop = sim_prob,
      col = sim_fill_col,
      border = NA
    )
  }

  segments(x0 = x, y0 = 0, x1 = x, y1 = y, lwd = 3, col = theory_col)
  points(x, y, pch = 16, cex = 1.8, col = theory_col)

  title(main_title, line = 0.15)
}

plot_discrete_cdf <- function(x, y, main_title) {
  op <- common_par()
  on.exit(par(op), add = TRUE)

  ord <- order(x)
  x <- x[ord]
  y <- y[ord]

  plot(
    NA,
    xlim = c(min(x) - 0.5, max(x) + 0.5),
    ylim = c(-0.05, 1.05),
    xaxs = "i",
    yaxs = "i",
    xlab = "x",
    ylab = "F(x)",
    xaxt = "n"
  )

  x_at <- discrete_axis_at(x)
  axis(1, at = x_at, labels = x_at)
  abline(h = seq(0, 1, by = 0.2), lty = 3, col = "gray75")

  Fprev <- 0
  for (i in seq_along(x)) {
    left <- if (i == 1) min(x) - 0.5 else x[i - 1]
    right <- x[i]
    segments(left, Fprev, right, Fprev, lwd = 3, col = theory_col)
    points(right, Fprev, pch = 1, cex = 1.6, col = theory_col)
    points(right, y[i], pch = 16, cex = 1.6, col = theory_col)
    Fprev <- y[i]
  }
  segments(max(x), Fprev, max(x) + 0.5, Fprev, lwd = 3, col = theory_col)

  title(main_title, line = 0.15)
}

sanitize_nsim <- function(n, default = 20) {
  if (is.null(n) || is.na(n)) {
    return(default)
  }
  max(1, min(20000, round(n)))
}

safe_var <- function(x) {
  if (length(x) <= 1) {
    return(NA_real_)
  }
  stats::var(x)
}

fmt_num_or_dash <- function(x) {
  if (is.null(x) || length(x) == 0 || is.na(x)) {
    return("—")
  }
  sprintf("%.4f", x)
}

bern_data <- function(p) {
  list(
    x = c(0, 1),
    pmf = c(1 - p, p),
    cdf = c(1 - p, 1),
    mean = p,
    variance = p * (1 - p)
  )
}

binom_data <- function(n, p) {
  x <- 0:n
  list(
    x = x,
    pmf = dbinom(x, size = n, prob = p),
    cdf = pbinom(x, size = n, prob = p),
    mean = n * p,
    variance = n * p * (1 - p)
  )
}

geom_data <- function(p, tail_prob = 0.995, max_cap = 150, support_max = NULL) {
  xmax <- max(5, qgeom(tail_prob, prob = p) + 1)
  if (!is.null(support_max)) {
    xmax <- max(xmax, support_max)
  }
  xmax <- min(max_cap, xmax)
  x <- 1:xmax
  list(
    x = x,
    pmf = dgeom(x - 1, prob = p),
    cdf = pgeom(x - 1, prob = p),
    mean = 1 / p,
    variance = (1 - p) / p^2
  )
}

nbinom_data <- function(r, p, tail_prob = 0.995, max_cap = 150, support_max = NULL) {
  xmax <- max(5, qnbinom(tail_prob, size = r, prob = p))
  if (!is.null(support_max)) {
    xmax <- max(xmax, support_max)
  }
  xmax <- min(max_cap, xmax)
  x <- 0:xmax
  list(
    x = x,
    pmf = dnbinom(x, size = r, prob = p),
    cdf = pnbinom(x, size = r, prob = p),
    mean = r * (1 - p) / p,
    variance = r * (1 - p) / p^2
  )
}

pois_data <- function(lambda, tail_prob = 0.995, max_cap = 100, support_max = NULL) {
  xmax <- max(5, qpois(tail_prob, lambda = lambda))
  if (!is.null(support_max)) {
    xmax <- max(xmax, support_max)
  }
  xmax <- min(max_cap, xmax)
  x <- 0:xmax
  list(
    x = x,
    pmf = dpois(x, lambda = lambda),
    cdf = ppois(x, lambda = lambda),
    mean = lambda,
    variance = lambda
  )
}

hyper_data <- function(N, M, n) {
  M <- min(max(0, M), N)
  n <- min(max(1, n), N)
  xmin <- max(0, n - (N - M))
  xmax <- min(n, M)
  x <- xmin:xmax
  list(
    x = x,
    pmf = dhyper(x, m = M, n = N - M, k = n),
    cdf = phyper(x, m = M, n = N - M, k = n),
    mean = n * M / N,
    variance = n * (M / N) * (1 - M / N) * ((N - n) / (N - 1))
  )
}

moment_block_ui <- function(mean_id, var_id) {
  tags$div(
    class = "moment-box",
    tags$ul(
      tags$li(tags$strong("Média"), uiOutput(mean_id)),
      tags$li(tags$strong("Variância"), uiOutput(var_id))
    )
  )
}

moment_pair_ui <- function(theoretical, simulated) {
  tagList(
    tags$div(tags$strong("Teórico: "), fmt_num_or_dash(theoretical)),
    tags$div(tags$strong("Simulado: "), fmt_num_or_dash(simulated))
  )
}

bern_sample <- function(n_sim, p) rbinom(n_sim, size = 1, prob = p)
binom_sample <- function(n_sim, n, p) rbinom(n_sim, size = n, prob = p)
geom_sample <- function(n_sim, p) rgeom(n_sim, prob = p) + 1
nbinom_sample <- function(n_sim, r, p) rnbinom(n_sim, size = r, prob = p)
pois_sample <- function(n_sim, lambda) rpois(n_sim, lambda = lambda)
hyper_sample <- function(n_sim, N, M, n) rhyper(n_sim, m = M, n = N - M, k = n)
dice_sample <- function(n_sim) sample(1:6, size = n_sim, replace = TRUE)

dice_data <- function() {
  x <- 1:6
  list(
    x = x,
    pmf = rep(1 / 6, 6),
    cdf = x / 6,
    mean = 7 / 2,
    variance = 35 / 12
  )
}
```

```{css}
.reveal {
  font-family: "Aptos", "Segoe UI", "Helvetica Neue", Arial, sans-serif;
  color: #10243e;
  background-color: #ffffff;
}

.reveal p,
.reveal li {
  line-height: 1.38;
}

.reveal h2 {
  color: #0b3a6e;
  font-weight: 800;
  border-bottom: 3px solid #1f5ea8;
  padding-bottom: 0.16em;
  margin-bottom: 0.42em;
}

.reveal h3 {
  color: #114a88;
  font-weight: 800;
}

.reveal strong {
  color: #8c2f00;
  font-weight: 800;
}

.reveal em {
  color: #3b5877;
}

.reveal ul li::marker {
  color: #cf5a00;
}

.reveal .shiny-input-container label.control-label {
  color: #114a88;
  font-weight: 800;
}

.reveal .shiny-input-container {
  margin-bottom: 0.8em;
}

.reveal .btn-primary {
  background-color: #1f5ea8;
  border-color: #1f5ea8;
  color: #ffffff;
  font-weight: 700;
}

.reveal .btn-primary:hover,
.reveal .btn-primary:focus {
  background-color: #174a84;
  border-color: #174a84;
}

.eq-block {
  font-size: clamp(0.72em, 0.9vw, 0.98em);
  line-height: 1.08;
  background: #eef5ff;
  border: 1px solid #9ebee4;
  border-left: 6px solid #1f5ea8;
  padding: 0.50em 0.75em;
  border-radius: 6px;
  margin-bottom: 0.8em;
  color: #0d2b4f;
}

.eq-block .math.display {
  margin-top: 0.12em;
  margin-bottom: 0.12em;
}

.moment-box {
  background: #fff4e9;
  border: 1px solid #f0bf8a;
  border-left: 6px solid #cf5a00;
  padding: 0.40em 0.75em;
  border-radius: 6px;
  color: #4a2500;
}

.moment-box ul {
  margin-bottom: 0;
}

.moment-box li {
  margin-bottom: 0.35em;
}

.moment-box li:last-child {
  margin-bottom: 0;
}

.moment-box li > div {
  margin-left: 0.25em;
}

.reveal code {
  color: #8c2f00;
}

.reveal table th,
.reveal table td {
  border-color: #9ebee4;
}
```

## Conteúdo {.scrollable}

* Distribuição de Bernoulli
* Distribuição Binomial
* Distribuição Geométrica
* Distribuição Binomial Negativa
* Distribuição de Poisson
* Distribuição Hipergeométrica
* Distribuição Uniforme Discreta
* Como acrescentar novas distribuições

---

## Distribuição de Bernoulli {.scrollable}

O modelo de probabilidades mais simples é conhecido como **experimento de Bernoulli^[Jacob Bernoulli]**. Em um único experimento, há probabilidade $p$ de ocorrer sucesso e probabilidade $1-p$ de ocorrer fracasso.

### Exemplos de aplicações práticas

- Aprovação ou reprovação em um teste.
- Acerto ou erro em uma questão objetiva.
- Presença ou ausência de defeito em uma peça.

### Suporte

- $k \in \{0,1\}$.

### Parâmetros

- Probabilidade de sucesso $p$.

### Função massa de probabilidade

\begin{align*}
  \Pr(X=k) = p^k(1-p)^{1-k}, \quad k \in \{0,1\}
\end{align*}

### Função de probabilidade acumulada

\begin{align*}
F(k) =
\begin{cases}
0, & k < 0 \\
1-p, & 0 \leq k < 1 \\
1, & k \geq 1
\end{cases}
\end{align*}

### Média

$E(X)=p$.

### Variância

$\mathrm{Var}(X)=p(1-p)$.

### Comentários adicionais

- É a distribuição base para várias distribuições discretas mais complexas.

## Distribuição de Bernoulli {.scrollable}

:::: {.columns}

::: {.column width="400px"}

::: {.eq-block}
\begin{align*}
X &\sim \mathrm{Bernoulli}(p)
\end{align*}
:::

### Parâmetros

```{r}
sliderInput(
  inputId = "bern_p",
  label = "p",
  min = 0,
  max = 1,
  value = 0.50,
  step = 0.01,
  width = "395px"
)

numericInput(
  inputId = "bern_nsim",
  label = "N_sim",
  value = 20,
  min = 1,
  max = 20000,
  step = 1,
  width = "395px"
)

actionButton(
  inputId = "bern_resample",
  label = "Reamostrar",
  width = "395px",
  class = "btn-primary"
)
```

### Momentos

```{r}
moment_block_ui("bern_mean_text", "bern_var_text")
```

:::

::: {.column width="1200px"}
```{r}
plotOutput("bern_pmf_plot", width = "100%", height = "420px")
```

```{r}
plotOutput("bern_cdf_plot", width = "100%", height = "420px")
```
:::

::::

---

## Distribuição Binomial {.scrollable}

A distribuição binomial modela o número de sucessos em $n$ repetições independentes de um experimento de Bernoulli, cada uma com probabilidade de sucesso $p$.

### Exemplos de aplicações práticas

- Número de alunos aprovados em uma turma.
- Número de peças defeituosas em um lote.
- Número de acertos em uma sequência de questões.

### Suporte

- $k \in \{0,1,2,\ldots,n\}$.

### Parâmetros

- Número de ensaios $n$.
- Probabilidade de sucesso $p$.

### Função massa de probabilidade

\begin{align*}
  \Pr(X=k)=\binom{n}{k}p^k(1-p)^{n-k}, \quad k=0,1,\ldots,n
\end{align*}

### Função de probabilidade acumulada

\begin{align*}
  F(k)=\Pr(X \leq k)
\end{align*}

### Média

$E(X)=np$.

### Variância

$\mathrm{Var}(X)=np(1-p)$.

### Comentários adicionais

- Generaliza a Bernoulli para vários ensaios.

## Distribuição Binomial {.scrollable}

:::: {.columns}

::: {.column width="400px"}

::: {.eq-block}
\begin{align*}
X &\sim \mathrm{Binomial}(n,p)
\end{align*}
:::

### Parâmetros

```{r}
numericInput(
  inputId = "bin_n",
  label = "n",
  value = 10,
  min = 1,
  max = 30,
  step = 1,
  width = "395px"
)

sliderInput(
  inputId = "bin_p",
  label = "p",
  min = 0,
  max = 1,
  value = 0.50,
  step = 0.01,
  width = "395px"
)

numericInput(
  inputId = "bin_nsim",
  label = "N_sim",
  value = 20,
  min = 1,
  max = 20000,
  step = 1,
  width = "395px"
)

actionButton(
  inputId = "bin_resample",
  label = "Reamostrar",
  width = "395px",
  class = "btn-primary"
)
```

### Momentos

```{r}
moment_block_ui("bin_mean_text", "bin_var_text")
```

:::

::: {.column width="1200px"}
```{r}
plotOutput("bin_pmf_plot", width = "100%", height = "420px")
```

```{r}
plotOutput("bin_cdf_plot", width = "100%", height = "420px")
```
:::

::::

---

## Distribuição Geométrica {.scrollable}

A distribuição geométrica modela o número do ensaio em que ocorre o primeiro sucesso, assumindo repetições independentes com probabilidade de sucesso $p$ em cada ensaio.

### Exemplos de aplicações práticas

- Número de tentativas até o primeiro acerto.
- Número de ligações até o primeiro contato bem-sucedido.
- Número de inspeções até detectar o primeiro defeito.

### Suporte

- $k \in \{1,2,3,\ldots\}$.

### Parâmetros

- Probabilidade de sucesso $p$.

### Função massa de probabilidade

\begin{align*}
  \Pr(X=k)=(1-p)^{k-1}p, \quad k=1,2,3,\ldots
\end{align*}

### Função de probabilidade acumulada

\begin{align*}
  F(k)=1-(1-p)^k, \quad k=1,2,3,\ldots
\end{align*}

### Média

$E(X)=\frac{1}{p}$.

### Variância

$\mathrm{Var}(X)=\frac{1-p}{p^2}$.

### Comentários adicionais

- É a análoga discreta da distribuição exponencial em termos de “tempo de espera”.

## Distribuição Geométrica {.scrollable}

:::: {.columns}

::: {.column width="400px"}

::: {.eq-block}
\begin{align*}
X &\sim \mathrm{Geom}(p)
\end{align*}
:::

### Parâmetros

```{r}
sliderInput(
  inputId = "geo_p",
  label = "p",
  min = 0.05,
  max = 1,
  value = 0.30,
  step = 0.01,
  width = "395px"
)

numericInput(
  inputId = "geo_nsim",
  label = "N_sim",
  value = 20,
  min = 1,
  max = 20000,
  step = 1,
  width = "395px"
)

actionButton(
  inputId = "geo_resample",
  label = "Reamostrar",
  width = "395px",
  class = "btn-primary"
)
```

### Momentos

```{r}
moment_block_ui("geo_mean_text", "geo_var_text")
```

:::

::: {.column width="1200px"}
```{r}
plotOutput("geo_pmf_plot", width = "100%", height = "420px")
```

```{r}
plotOutput("geo_cdf_plot", width = "100%", height = "420px")
```
:::

::::

---

## Distribuição Binomial Negativa {.scrollable}

A distribuição binomial negativa modela o número de fracassos observados antes da ocorrência do $r$-ésimo sucesso, assumindo ensaios independentes com probabilidade de sucesso $p$.

### Exemplos de aplicações práticas

- Número de erros antes de atingir certo número de acertos.
- Número de ligações malsucedidas antes de obter um número alvo de contatos.
- Número de peças não conformes antes de encontrar certo número de peças boas.

### Suporte

- $k \in \{0,1,2,\ldots\}$.

### Parâmetros

- Número alvo de sucessos $r$.
- Probabilidade de sucesso $p$.

### Função massa de probabilidade

\begin{align*}
  \Pr(X=k)=\binom{k+r-1}{k}(1-p)^k p^r, \quad k=0,1,2,\ldots
\end{align*}

### Função de probabilidade acumulada

\begin{align*}
  F(k)=\Pr(X \leq k)
\end{align*}

### Média

$E(X)=\frac{r(1-p)}{p}$.

### Variância

$\mathrm{Var}(X)=\frac{r(1-p)}{p^2}$.

### Comentários adicionais

- Generaliza a geométrica, que surge quando $r=1$.

## Distribuição Binomial Negativa {.scrollable}

:::: {.columns}

::: {.column width="400px"}

::: {.eq-block}
\begin{align*}
X &\sim \mathrm{BinNeg}(r,p)
\end{align*}
:::

### Parâmetros

```{r}
numericInput(
  inputId = "nb_r",
  label = "r",
  value = 4,
  min = 1,
  max = 30,
  step = 1,
  width = "395px"
)

sliderInput(
  inputId = "nb_p",
  label = "p",
  min = 0.05,
  max = 0.95,
  value = 0.40,
  step = 0.01,
  width = "395px"
)

numericInput(
  inputId = "nb_nsim",
  label = "N_sim",
  value = 20,
  min = 1,
  max = 20000,
  step = 1,
  width = "395px"
)

actionButton(
  inputId = "nb_resample",
  label = "Reamostrar",
  width = "395px",
  class = "btn-primary"
)
```

### Momentos

```{r}
moment_block_ui("nb_mean_text", "nb_var_text")
```

:::

::: {.column width="1200px"}
```{r}
plotOutput("nb_pmf_plot", width = "100%", height = "420px")
```

```{r}
plotOutput("nb_cdf_plot", width = "100%", height = "420px")
```
:::

::::

---

## Distribuição de Poisson {.scrollable}

A distribuição de Poisson modela o número de ocorrências de um evento em um intervalo fixo, quando os eventos acontecem de forma independente e a uma taxa média constante $\lambda$.

### Exemplos de aplicações práticas

- Número de chamadas recebidas por minuto.
- Número de defeitos em uma extensão fixa de material.
- Número de chegadas a um sistema em certo intervalo de tempo.

### Suporte

- $k \in \{0,1,2,\ldots\}$.

### Parâmetros

- Taxa média de ocorrência $\lambda$.

### Função massa de probabilidade

\begin{align*}
  \Pr(X=k)=e^{-\lambda}\frac{\lambda^k}{k!}, \quad k=0,1,2,\ldots
\end{align*}

### Função de probabilidade acumulada

\begin{align*}
  F(k)=\Pr(X \leq k)
\end{align*}

### Média

$E(X)=\lambda$.

### Variância

$\mathrm{Var}(X)=\lambda$.

### Comentários adicionais

- É frequentemente usada para modelar contagens de eventos raros.

## Distribuição de Poisson {.scrollable}

:::: {.columns}

::: {.column width="400px"}

::: {.eq-block}
\begin{align*}
X &\sim \mathrm{Poisson}(\lambda)
\end{align*}
:::

### Parâmetros

```{r}
sliderInput(
  inputId = "pois_lambda",
  label = "λ",
  min = 0.2,
  max = 20,
  value = 4,
  step = 0.1,
  width = "395px"
)

numericInput(
  inputId = "pois_nsim",
  label = "N_sim",
  value = 20,
  min = 1,
  max = 20000,
  step = 1,
  width = "395px"
)

actionButton(
  inputId = "pois_resample",
  label = "Reamostrar",
  width = "395px",
  class = "btn-primary"
)
```

### Momentos

```{r}
moment_block_ui("pois_mean_text", "pois_var_text")
```

:::

::: {.column width="1200px"}
```{r}
plotOutput("pois_pmf_plot", width = "100%", height = "420px")
```

```{r}
plotOutput("pois_cdf_plot", width = "100%", height = "420px")
```
:::

::::

---

## Distribuição Hipergeométrica {.scrollable}

A distribuição hipergeométrica modela o número de sucessos em uma amostra sem reposição de tamanho $n$, extraída de uma população finita de tamanho $N$ que contém $M$ elementos classificados como sucesso.

### Exemplos de aplicações práticas

- Número de peças defeituosas em uma amostra sem reposição.
- Número de cartas de um naipe em uma mão de cartas.
- Número de indivíduos com certa característica em uma amostra finita.

### Suporte

- $k \in \{\max(0,n-(N-M)), \ldots, \min(n,M)\}$.

### Parâmetros

- Tamanho da população $N$.
- Número de sucessos na população $M$.
- Tamanho da amostra $n$.

### Função massa de probabilidade

\begin{align*}
  \Pr(X=k)=\frac{\binom{M}{k}\binom{N-M}{n-k}}{\binom{N}{n}}
\end{align*}

### Função de probabilidade acumulada

\begin{align*}
  F(k)=\Pr(X \leq k)
\end{align*}

### Média

$E(X)=n\frac{M}{N}$.

### Variância

\begin{align*}
  \mathrm{Var}(X)=n\frac{M}{N}\left(1-\frac{M}{N}\right)\frac{N-n}{N-1}
\end{align*}

### Comentários adicionais

- Difere da binomial porque as retiradas não são independentes.

## Distribuição Hipergeométrica {.scrollable}

:::: {.columns}

::: {.column width="400px"}

::: {.eq-block}
\begin{align*}
X &\sim \mathrm{Hipergeom}(N,M,n)
\end{align*}
:::

### Parâmetros

```{r}
numericInput(
  inputId = "hyp_N",
  label = "N",
  value = 30,
  min = 2,
  max = 200,
  step = 1,
  width = "395px"
)

numericInput(
  inputId = "hyp_M",
  label = "M",
  value = 12,
  min = 0,
  max = 30,
  step = 1,
  width = "395px"
)

numericInput(
  inputId = "hyp_n",
  label = "n",
  value = 8,
  min = 1,
  max = 30,
  step = 1,
  width = "395px"
)

numericInput(
  inputId = "hyp_nsim",
  label = "N_sim",
  value = 20,
  min = 1,
  max = 20000,
  step = 1,
  width = "395px"
)

actionButton(
  inputId = "hyp_resample",
  label = "Reamostrar",
  width = "395px",
  class = "btn-primary"
)
```

### Momentos

```{r}
moment_block_ui("hyp_mean_text", "hyp_var_text")
```

:::

::: {.column width="1200px"}
```{r}
plotOutput("hyp_pmf_plot", width = "100%", height = "420px")
```

```{r}
plotOutput("hyp_cdf_plot", width = "100%", height = "420px")
```
:::

::::

---

## Distribuição Uniforme Discreta {.scrollable}

A distribuição uniforme discreta atribui a mesma probabilidade a todos os valores de um conjunto finito. Um exemplo clássico é o resultado do lançamento de um dado cúbico honesto.

### Exemplos de aplicações práticas

- Resultado do lançamento de um dado justo.
- Escolha equiprovável entre categorias numeradas.
- Sorteio uniforme entre valores inteiros finitos.

### Suporte

- $k \in \{1,2,3,4,5,6\}$.

### Parâmetros

- Não há parâmetros livres no caso do dado honesto.

### Função massa de probabilidade

\begin{align*}
  \Pr(X=k)=\frac{1}{6}, \quad k=1,2,3,4,5,6
\end{align*}

### Função de probabilidade acumulada

\begin{align*}
  F(k)=\frac{k}{6}, \quad k=1,2,3,4,5,6
\end{align*}

### Média

$E(X)=\frac{7}{2}=3.5$.

### Variância

$\mathrm{Var}(X)=\frac{35}{12}$.

### Comentários adicionais

- É o exemplo mais simples de distribuição uniforme discreta finita.

## Distribuição Uniforme Discreta {.scrollable}

:::: {.columns}

::: {.column width="400px"}

::: {.eq-block}
\begin{align*}
X &\sim \mathrm{Unif}\{1,\dots,6\}
\end{align*}
:::

### Parâmetros

Sem parâmetros livres. O exemplo considera um dado cúbico honesto.

```{r}
numericInput(
  inputId = "dice_nsim",
  label = "N_sim",
  value = 20,
  min = 1,
  max = 20000,
  step = 1,
  width = "395px"
)

actionButton(
  inputId = "dice_resample",
  label = "Reamostrar",
  width = "395px",
  class = "btn-primary"
)
```

### Momentos

```{r}
moment_block_ui("dice_mean_text", "dice_var_text")
```

:::

::: {.column width="1200px"}
```{r}
plotOutput("dice_pmf_plot", width = "100%", height = "420px")
```

```{r}
plotOutput("dice_cdf_plot", width = "100%", height = "420px")
```
:::

::::

---

## Como acrescentar novas distribuições {.scrollable}

### Padrão sugerido

Para cada nova distribuição, repita sempre o mesmo bloco:

1. Um slide teórico com definição, suporte, parâmetros, fmp, fda, média e variância.
2. Um slide interativo com:
   - coluna esquerda com bloco de equação;
   - parâmetros logo abaixo;
   - média e variância teóricas e simuladas;
   - coluna direita para fmp e fda.
3. Um prefixo exclusivo nos IDs.
4. Dois `renderPlot()` novos no chunk `context: server`.
5. Uma nova função `*_data()` no `setup` para centralizar suporte, fmp, fda, média e variância.
6. Uma função `*_sample()` para a amostra simulada.

### Outras distribuições que ainda podem ser incluídas

- Multinomial
- Zipf
- Yule-Simon

```{r}
#| context: server

observe({
  N <- input$hyp_N
  M <- input$hyp_M
  n <- input$hyp_n

  if (is.null(N) || is.na(N)) N <- 30
  if (is.null(M) || is.na(M)) M <- 12
  if (is.null(n) || is.na(n)) n <- 8

  N2 <- max(2, round(N))
  M2 <- min(max(0, round(M)), N2)
  n2 <- min(max(1, round(n)), N2)

  if (!identical(N, N2)) {
    updateNumericInput(session, "hyp_N", value = N2)
  }

  updateNumericInput(session, "hyp_M", value = M2, max = N2)
  updateNumericInput(session, "hyp_n", value = n2, max = N2)
})

bern_sim <- eventReactive(
  list(input$bern_p, input$bern_nsim, input$bern_resample),
  {
    bern_sample(sanitize_nsim(input$bern_nsim), input$bern_p)
  },
  ignoreInit = FALSE
)

bin_sim <- eventReactive(
  list(input$bin_n, input$bin_p, input$bin_nsim, input$bin_resample),
  {
    binom_sample(sanitize_nsim(input$bin_nsim), input$bin_n, input$bin_p)
  },
  ignoreInit = FALSE
)

geo_sim <- eventReactive(
  list(input$geo_p, input$geo_nsim, input$geo_resample),
  {
    geom_sample(sanitize_nsim(input$geo_nsim), input$geo_p)
  },
  ignoreInit = FALSE
)

nb_sim <- eventReactive(
  list(input$nb_r, input$nb_p, input$nb_nsim, input$nb_resample),
  {
    nbinom_sample(sanitize_nsim(input$nb_nsim), input$nb_r, input$nb_p)
  },
  ignoreInit = FALSE
)

pois_sim <- eventReactive(
  list(input$pois_lambda, input$pois_nsim, input$pois_resample),
  {
    pois_sample(sanitize_nsim(input$pois_nsim), input$pois_lambda)
  },
  ignoreInit = FALSE
)

hyp_sim <- eventReactive(
  list(input$hyp_N, input$hyp_M, input$hyp_n, input$hyp_nsim, input$hyp_resample),
  {
    hyper_sample(sanitize_nsim(input$hyp_nsim), input$hyp_N, input$hyp_M, input$hyp_n)
  },
  ignoreInit = FALSE
)

dice_sim <- eventReactive(
  list(input$dice_nsim, input$dice_resample),
  {
    dice_sample(sanitize_nsim(input$dice_nsim))
  },
  ignoreInit = FALSE
)

output$bern_pmf_plot <- renderPlot({
  s <- bern_sim()
  d <- bern_data(input$bern_p)
  plot_discrete_mass(d$x, d$pmf, "Função massa de probabilidade", sim_sample = s)
}, res = 120)

output$bern_cdf_plot <- renderPlot({
  d <- bern_data(input$bern_p)
  plot_discrete_cdf(d$x, d$cdf, "Função distribuição acumulada")
}, res = 120)

output$bern_mean_text <- renderUI({
  d <- bern_data(input$bern_p)
  s <- bern_sim()
  moment_pair_ui(d$mean, mean(s))
})

output$bern_var_text <- renderUI({
  d <- bern_data(input$bern_p)
  s <- bern_sim()
  moment_pair_ui(d$variance, safe_var(s))
})

output$bin_pmf_plot <- renderPlot({
  s <- bin_sim()
  d <- binom_data(input$bin_n, input$bin_p)
  plot_discrete_mass(d$x, d$pmf, "Função massa de probabilidade", sim_sample = s)
}, res = 120)

output$bin_cdf_plot <- renderPlot({
  d <- binom_data(input$bin_n, input$bin_p)
  plot_discrete_cdf(d$x, d$cdf, "Função distribuição acumulada")
}, res = 120)

output$bin_mean_text <- renderUI({
  d <- binom_data(input$bin_n, input$bin_p)
  s <- bin_sim()
  moment_pair_ui(d$mean, mean(s))
})

output$bin_var_text <- renderUI({
  d <- binom_data(input$bin_n, input$bin_p)
  s <- bin_sim()
  moment_pair_ui(d$variance, safe_var(s))
})

output$geo_pmf_plot <- renderPlot({
  s <- geo_sim()
  d <- geom_data(input$geo_p, support_max = max(s))
  plot_discrete_mass(d$x, d$pmf, "Função massa de probabilidade", sim_sample = s)
}, res = 120)

output$geo_cdf_plot <- renderPlot({
  s <- geo_sim()
  d <- geom_data(input$geo_p, support_max = max(s))
  plot_discrete_cdf(d$x, d$cdf, "Função distribuição acumulada")
}, res = 120)

output$geo_mean_text <- renderUI({
  d <- geom_data(input$geo_p)
  s <- geo_sim()
  moment_pair_ui(d$mean, mean(s))
})

output$geo_var_text <- renderUI({
  d <- geom_data(input$geo_p)
  s <- geo_sim()
  moment_pair_ui(d$variance, safe_var(s))
})

output$nb_pmf_plot <- renderPlot({
  s <- nb_sim()
  d <- nbinom_data(input$nb_r, input$nb_p, support_max = max(s))
  plot_discrete_mass(d$x, d$pmf, "Função massa de probabilidade", sim_sample = s)
}, res = 120)

output$nb_cdf_plot <- renderPlot({
  s <- nb_sim()
  d <- nbinom_data(input$nb_r, input$nb_p, support_max = max(s))
  plot_discrete_cdf(d$x, d$cdf, "Função distribuição acumulada")
}, res = 120)

output$nb_mean_text <- renderUI({
  d <- nbinom_data(input$nb_r, input$nb_p)
  s <- nb_sim()
  moment_pair_ui(d$mean, mean(s))
})

output$nb_var_text <- renderUI({
  d <- nbinom_data(input$nb_r, input$nb_p)
  s <- nb_sim()
  moment_pair_ui(d$variance, safe_var(s))
})

output$pois_pmf_plot <- renderPlot({
  s <- pois_sim()
  d <- pois_data(input$pois_lambda, support_max = max(s))
  plot_discrete_mass(d$x, d$pmf, "Função massa de probabilidade", sim_sample = s)
}, res = 120)

output$pois_cdf_plot <- renderPlot({
  s <- pois_sim()
  d <- pois_data(input$pois_lambda, support_max = max(s))
  plot_discrete_cdf(d$x, d$cdf, "Função distribuição acumulada")
}, res = 120)

output$pois_mean_text <- renderUI({
  d <- pois_data(input$pois_lambda)
  s <- pois_sim()
  moment_pair_ui(d$mean, mean(s))
})

output$pois_var_text <- renderUI({
  d <- pois_data(input$pois_lambda)
  s <- pois_sim()
  moment_pair_ui(d$variance, safe_var(s))
})

output$hyp_pmf_plot <- renderPlot({
  s <- hyp_sim()
  d <- hyper_data(input$hyp_N, input$hyp_M, input$hyp_n)
  plot_discrete_mass(d$x, d$pmf, "Função massa de probabilidade", sim_sample = s)
}, res = 120)

output$hyp_cdf_plot <- renderPlot({
  d <- hyper_data(input$hyp_N, input$hyp_M, input$hyp_n)
  plot_discrete_cdf(d$x, d$cdf, "Função distribuição acumulada")
}, res = 120)

output$hyp_mean_text <- renderUI({
  d <- hyper_data(input$hyp_N, input$hyp_M, input$hyp_n)
  s <- hyp_sim()
  moment_pair_ui(d$mean, mean(s))
})

output$hyp_var_text <- renderUI({
  d <- hyper_data(input$hyp_N, input$hyp_M, input$hyp_n)
  s <- hyp_sim()
  moment_pair_ui(d$variance, safe_var(s))
})

output$dice_pmf_plot <- renderPlot({
  s <- dice_sim()
  d <- dice_data()
  plot_discrete_mass(d$x, d$pmf, "Função massa de probabilidade", sim_sample = s)
}, res = 120)

output$dice_cdf_plot <- renderPlot({
  d <- dice_data()
  plot_discrete_cdf(d$x, d$cdf, "Função distribuição acumulada")
}, res = 120)

output$dice_mean_text <- renderUI({
  d <- dice_data()
  s <- dice_sim()
  moment_pair_ui(d$mean, mean(s))
})

output$dice_var_text <- renderUI({
  d <- dice_data()
  s <- dice_sim()
  moment_pair_ui(d$variance, safe_var(s))
})
```
