---
title: "Conjuntos e Probabilidade"
chapter: true
---

Nesta aula iremos 

Leituras:

  - [@bussab2010estatistica]
  - [@casella2002statistical] capítulo 1.

## Introdução


Um espaço de probabilidades é uma tripla **$(\Omega, \mathcal{F}, \Pr)$**.

- O conjunto **$\Omega$** é chamado **espaço amostral**. Os elementos de **$\Omega$ são todos os possíveis resultados individuais de nosso experimento**.
- O conjunto **$\mathcal{F}$** é a $\sigma$-álgebra de eventos, ou **espaço de eventos**. São os resultados (ou conjunto de resultados) de interesse. O espaço de eventos **$\mathcal F$ é formado por subconjuntos do espaço amostral $\Omega$**. Temos alguns requerimentos sobre a estrutura do conjunto **$\mathcal{F}$**.
- **$\Pr$** é uma **função de probabilidade**, ou distribuição de probabilidade, que **atribui pesos relativos aos elementos de $\mathcal{F}$**.

Uma **variável aleatória** **$X$** é uma função que mapeia os elementos do espaço amostral **$\Omega$** a valores na reta real.

## Espaço Amostral

::: {.callout-note}
::: {#def-espaco-amostral}
**(Espaço Amostral)** O conjunto $\Omega$, composto por todos os possíveis resultados individuais $\omega \in \Omega$ de um experimento é chamado de **espaço amostral** desse experimento.
:::
:::

Considere um único lançamento de um dado cúbico. O espaço amostral $\Omega$ é o conjunto que elenca os possíveis resultados individuais obtidos com o lançamento do dado:
\begin{align*}
  \Omega = \{\unicode{x2680},\unicode{x2681},\unicode{x2682},\unicode{x2683},\unicode{x2684},\unicode{x2685}\}.
\end{align*}

::: {.callout-note}
::: {#def-evento}
**(Evento)** Um **evento $A$ é qualquer subconjunto do espaço amostral $\Omega$**. Ou seja, qualquer coleção de possíveis resultados para o experimento, incluindo o próprio espaço amostral e o conjunto vazio. $A\subset\Omega$.
:::
:::

Continuando com nosso dado. Vamos definir alguns eventos relacionados ao experimento de lançamento do dado.

- Resultado é igual a dois: $B=\{\unicode{x2681}\}$.
- Resultado é menor do que três: $X = \{\unicode{x2680}, \unicode{x2681}\}$.
- Resultado é par: $Y = \{\unicode{x2681}, \unicode{x2683}, \unicode{x2685}\}$.
- Resultado é menor do que seis: $Z = \{\unicode{x2680},\unicode{x2681},\unicode{x2682},\unicode{x2683},\unicode{x2684}\}$.

## Relações e Operações entre Conjuntos

Vamos dar um passo atrás e lembrar a definição e as principais relações e operações entre conjuntos.

Um **conjunto é uma coleção de elementos**. Existem várias formas de definir um conjunto. 

- **Verbalmente:** $S$ é o conjunto de todos os cisnes que não são negros. $A$ é o conjunto composto por todos os números pares.
- **Por enumeração**: $Z = \{2, 4, 6, 8, 10, 12, 14, ...\}$.
- **Via notação de conjuntos**: $Z = \{ z: z=2n, n \in \mathbb{N}\}$

Um conjunto se relaciona com seus elementos por meio da **pertinência**. A relação básica entre conjuntos é a **contenção**. Com base nesse conceito, definimos a relação de **igualdade** entre conjuntos, e então conseguimos definir operações entre conjuntos como **união**, **intersecção**, e **complemento**.

### Relações entre conjuntos

#### Pertinência

A **pertinência** é a relação entre um elemento e um conjunto. Se um elemento $x$ pertence a um certo conjunto $A$ escrevemos $x \in A$. Alternativamente, se esse elemento $x$ não pertencer a $A$ escrevemos $x \notin A$.

#### Contenção

Dizemos que **$A$ está contido em $B$**, ou, equivalentemente, que $B$ contém $A$, **se todos os elementos de $A$ também forem elementos de $B$**. Escrevemos **$A \subset B$**. Ou seja,

\begin{align*}
  A \subset B \Longleftrightarrow (x\in A \Longrightarrow x \in B).
\end{align*}

Por exemplo, se $\Omega = \{\unicode{x2680}, \ldots, \unicode{x2685}\}$ e $X = \{\unicode{x2680}, \unicode{x2681}, \unicode{x2682}\}$, então $X\subset \Omega$.

#### O conjunto vazio

Definimos um **conjunto vazio** como o **único conjunto que não contém nenhum elemento**:

\begin{align*}
  \emptyset = \{\}.
\end{align*}

Por suposição, **o conjunto vazio é subconjunto de qualquer outro conjunto**. Ou seja,

\begin{align*}
  \emptyset \subset A, \quad \forall A.
\end{align*}

Ressaltando que a suposição anterior não quer dizer que o conjunto vazio é elemento de qualquer outro conjunto. Ou seja, não é verdade que sempre $\emptyset \in A$. **O conjunto vazio é elemento de outro conjunto apenas quando aparecer explicitamente listado como elemento**.

#### Igualdade

Dizemos que **$A$ é igual a $B$** se tivermos, simultaneamente, que $A$ é contido em $B$ e que $B$ é contido em $A$. Escrevemos $A = B$. Ou seja,

\begin{align*}
  A = B \Longleftrightarrow (A \subset B \text{ e } B \subset A).
\end{align*}

Em outras palavras, temos $A=B$ apenas se tivermos que, simultaneamente,

- se $x \in A$ então $x \in B$, e
- se $x \in B$ então $x \in A$.

### Operações entre conjuntos

#### União ($\cup$, $\vee$, ou)

A **união** entre $A$ e $B$, denotada **$A \cup B$**, é o conjunto composto por todos os elementos pertencentes a $A$, pertencentes a $B$, ou pertencentes a ambos $A$ e $B$.
\begin{align*}
  A \cup B = \{x: x\in A \text{ ou } x \in B\}.
\end{align*}
A união é associada ao operador lógico **ou**.

```{r}
#| echo: false
#| fig-width: 10
#| fig-height: 6
#| out-width: 90%
#| fig-align: center
#| warning: false
#| message: false
#| fig-format: png

library(ggplot2)
library(ggforce)
library(sf)

# Parâmetros geométricos
r   <- 2.2
A_x <- 3.6
B_x <- 7.0
y0  <- 3.8

ggplot() +
  # Espaço amostral
  annotate(
    "rect",
    xmin = 0.4, xmax = 10.6,
    ymin = 0.4, ymax = 6.8,
    fill = NA,
    color = "black",
    linewidth = 1.6
  ) +

  # União A ∪ B preenchida em laranja
  geom_circle(
    aes(x0 = A_x, y0 = y0, r = r),
    fill = "#f0bf8a",
    color = NA
  ) +
  geom_circle(
    aes(x0 = B_x, y0 = y0, r = r),
    fill = "#f0bf8a",
    color = NA
  ) +

  # Contornos dos conjuntos
  geom_circle(
    aes(x0 = A_x, y0 = y0, r = r),
    fill = NA,
    color = "black",
    linewidth = 1.4
  ) +
  geom_circle(
    aes(x0 = B_x, y0 = y0, r = r),
    fill = NA,
    color = "black",
    linewidth = 1.4,
    linetype = "dashed"
  ) +

  # Rótulos
  annotate("text", x = 0.85, y = 6.35, label = "Ω", size = 8, family = "serif") +
  annotate("text", x = A_x - 2.35, y = y0 - 1.15, label = "A", size = 7, family = "serif", fontface = "italic") +
  annotate("text", x = B_x + 2.35, y = y0 - 1.15, label = "B", size = 7, family = "serif", fontface = "italic") +
  annotate(
    "text",
    x = 5.3, y = 3.8,
    label = "A~'\u222A'~B",
    parse = TRUE,
    color = "#cf5a00",
    size = 7.5,
    family = "serif",
    fontface = "italic"
  ) +

  coord_fixed(
    xlim = c(0, 11),
    ylim = c(0.2, 7),
    expand = FALSE
  ) +
  theme_void() +
  theme(
    plot.background  = element_rect(fill = "transparent", color = NA),
    panel.background = element_rect(fill = "transparent", color = NA)
  )
```

#### Intersecção ($\cap$, $\wedge$, e)

A **intersecção** entre os conjuntos $A$ e $B$, denotada **$A\cap B$**, é o conjunto dos elementos que pertencem a ambos $A$ e $B$:
\begin{align*}
    A\cap B = \{x: x\in A \text{ e } x\in B\}.
\end{align*}

A **intersecção** é relacionada ao operador lógico **e**.

```{r}
#| echo: false
#| fig-width: 10
#| fig-height: 6
#| out-width: 90%
#| fig-align: center
#| warning: false
#| message: false
#| fig-format: svg

library(ggplot2)
library(ggforce)
library(sf)

# Parâmetros geométricos
r   <- 2.2
A_x <- 3.6
B_x <- 7.0
y0  <- 3.8

circle_points <- function(cx, cy, r, n = 500) {
  t <- seq(0, 2 * pi, length.out = n)
  cbind(cx + r * cos(t), cy + r * sin(t))
}

A_poly <- st_polygon(list(rbind(circle_points(A_x, y0, r), circle_points(A_x, y0, r)[1, ])))
B_poly <- st_polygon(list(rbind(circle_points(B_x, y0, r), circle_points(B_x, y0, r)[1, ])))

A_sf <- st_sf(geometry = st_sfc(A_poly))
B_sf <- st_sf(geometry = st_sfc(B_poly))
I_sf <- st_intersection(A_sf, B_sf)

ggplot() +
  annotate(
    "rect",
    xmin = 0.4, xmax = 10.6,
    ymin = 0.4, ymax = 6.8,
    fill = NA,
    color = "black",
    linewidth = 1.6
  ) +

  geom_sf(data = I_sf, fill = "#f0bf8a", color = NA) +

  geom_circle(
    aes(x0 = A_x, y0 = y0, r = r),
    fill = NA,
    color = "black",
    linewidth = 1.4
  ) +
  geom_circle(
    aes(x0 = B_x, y0 = y0, r = r),
    fill = NA,
    color = "black",
    linewidth = 1.4,
    linetype = "dashed"
  ) +

  annotate("text", x = 0.85, y = 6.35, label = "Ω", size = 8, family = "serif") +
  annotate("text", x = A_x - 2.35, y = y0 - 1.15, label = "A", size = 7, family = "serif", fontface = "italic") +
  annotate("text", x = B_x + 2.35, y = y0 - 1.15, label = "B", size = 7, family = "serif", fontface = "italic") +
  annotate(
    "text",
    x = 5.3, y = 3.8,
    label = "A~'\u2229'~B",
    parse = TRUE,
    color = "#cf5a00",
    size = 7.5,
    family = "serif"
  ) +

  coord_sf(
    xlim = c(0, 11),
    ylim = c(0.2, 7),
    expand = FALSE
  ) +
  theme_void() +
  theme(
    plot.background  = element_rect(fill = "transparent", color = NA),
    panel.background = element_rect(fill = "transparent", color = NA)
  )
```

#### Complementação ($A^c$, não)

O **complemento** do conjunto $A$ (com relação a todo o universo $\Omega$) é o conjunto composto por todos os elementos em $\Omega$ que não pertencem ao conjunto $A$.

\begin{align*}
  A^c = \{ x: x\notin A\}
\end{align*}

```{r}
#| echo: false
#| fig-width: 10
#| fig-height: 6
#| out-width: 90%
#| fig-align: center
#| warning: false
#| message: false
#| fig-format: svg

library(ggplot2)
library(ggforce)

# Parâmetros geométricos
r   <- 2.2
A_x <- 5.5
y0  <- 3.8

ggplot() +
  # Região complementar preenchida
  annotate(
    "rect",
    xmin = 0.4, xmax = 10.6,
    ymin = 0.4, ymax = 6.8,
    fill = "#f0bf8a",
    color = NA
  ) +

  # "Furo" do conjunto A
  geom_circle(
    aes(x0 = A_x, y0 = y0, r = r),
    fill = "white",
    color = NA
  ) +

  # Contorno do espaço amostral
  annotate(
    "rect",
    xmin = 0.4, xmax = 10.6,
    ymin = 0.4, ymax = 6.8,
    fill = NA,
    color = "black",
    linewidth = 1.6
  ) +

  # Contorno de A
  geom_circle(
    aes(x0 = A_x, y0 = y0, r = r),
    fill = NA,
    color = "black",
    linewidth = 1.4
  ) +

  # Rótulos
  annotate("text", x = 0.85, y = 6.35, label = "Ω", size = 8, family = "serif") +
  annotate("text", x = A_x, y = y0, label = "A", size = 7, family = "serif", fontface = "italic") +
  annotate("text", x = 8.9, y = 5.8, label = "Aᶜ", size = 7.5, color = "#cf5a00", family="serif", fontface="italic") +

  coord_fixed(
    xlim = c(0, 11),
    ylim = c(0.2, 7),
    expand = FALSE
  ) +
  theme_void() +
  theme(
    plot.background  = element_rect(fill = "transparent", color = NA),
    panel.background = element_rect(fill = "transparent", color = NA)
  )
```

#### Complementação relativa ($\setminus$, subtração)

O **complemento relativo** do conjunto $A$ com relação ao conjunto $B$, escrito $A\setminus B$ ou $A-B$ (podemos ler como $A$ menos $B$), é o conjunto de todos os elementos presentes em $A$ mas não presentes em $B$.

\begin{align*}
  A\setminus B = \{x: x\in A \text{ e } x \notin B\}
\end{align*}

```{r}
#| echo: false
#| fig-width: 10
#| fig-height: 6
#| out-width: 90%
#| fig-align: center
#| warning: false
#| message: false
#| fig-format: svg

library(ggplot2)
library(sf)

# Parâmetros geométricos
r   <- 2.2
A_x <- 3.6
B_x <- 7.0
y0  <- 3.8

# Função para aproximar círculo por polígono
circle_points <- function(cx, cy, r, n = 500) {
  t <- seq(0, 2 * pi, length.out = n)
  cbind(cx + r * cos(t), cy + r * sin(t))
}

# Polígonos dos conjuntos
A_pts <- circle_points(A_x, y0, r)
B_pts <- circle_points(B_x, y0, r)

A_poly <- st_polygon(list(rbind(A_pts, A_pts[1, ])))
B_poly <- st_polygon(list(rbind(B_pts, B_pts[1, ])))

A_sf <- st_sf(geometry = st_sfc(A_poly))
B_sf <- st_sf(geometry = st_sfc(B_poly))

# Diferença A \ B
D_sf <- st_difference(A_sf, st_union(B_sf))

ggplot() +
  # Região destacada: A \ B
  geom_sf(
    data = D_sf,
    fill = "#f0bf8a",
    color = NA
  ) +

  # Contorno do espaço amostral
  annotate(
    "rect",
    xmin = 0.4, xmax = 10.6,
    ymin = 0.4, ymax = 6.8,
    fill = NA,
    color = "black",
    linewidth = 1.6
  ) +

  # Contornos de A e B
  geom_sf(
    data = A_sf,
    fill = NA,
    color = "black",
    linewidth = 1.4
  ) +
  geom_sf(
    data = B_sf,
    fill = NA,
    color = "black",
    linewidth = 1.4,
    linetype = "dashed"
  ) +

  # Rótulos
  annotate("text", x = 0.85, y = 6.35, label = "Ω", size = 8, family = "serif") +
  annotate("text", x = A_x - 2.35, y = y0 - 1.15, label = "A", size = 7, family = "serif", fontface = "italic") +
  annotate("text", x = B_x + 2.35, y = y0 - 1.15, label = "B", size = 7, family = "serif", fontface = "italic") +
  annotate(
    "text",
    x = 3.0, y = 3.8,
    label = "A \\ B",
    color = "#cf5a00",
    size = 7.5,family = "serif", fontface = "italic"
  ) +

  coord_sf(
    xlim = c(0, 11),
    ylim = c(0.2, 7),
    expand = FALSE
  ) +
  theme_void() +
  theme(
    plot.background  = element_rect(fill = "transparent", color = NA),
    panel.background = element_rect(fill = "transparent", color = NA)
  )
```

#### Propriedades básicas das operações entre conjuntos

Tome três eventos $X$, $Y$, e $Z$, definidos no mesmo espaço amostral $\Omega$.

  a.  **Comutatividade**

  \begin{align*}
    X \cup Y &= Y \cup X \\
    X \cap Y &= Y \cap X
  \end{align*}

  b.  **Associatividade**

  \begin{align*}
    X\cup(Y\cup Z) &= (X\cup Y)\cup Z \\
    X\cap(Y\cap Z) &= (X\cap Y)\cap Z
  \end{align*}
  
  c. **Leis Distributivas**
  
  \begin{align*}
    X \cup(Y\cap Z) &= (X\cup Y)\cap(X\cup Z) \\
    X \cap(Y\cup Z) &= (X\cap Y)\cup(X\cap Z)
  \end{align*}
  
  d. **Leis de deMorgan** 
  
  \begin{align*}
    (X \cup Y)^c &= X^c\cap Y^c \\
    (X \cap Y)^c &= X^c\cup Y^c
  \end{align*}
  
### Eventos Disjuntos e Partições

::: {.callout-note}
::: {#def-eventos-disjuntos}
Dizemos que **dois eventos $A$, $B$** são **disjuntos** (ou **mutuamente exclusivos**) se **$A\cap B=\emptyset$**. 

Dizemos que os eventos enumerados na **sequência $A_1, A_2, \dots$** são **disjuntos dois a dois** se **$A_i\cap A_j=\emptyset$** para qualquer $i\neq j$.
:::
:::

```{r}
#| echo: false
#| fig-width: 10
#| fig-height: 6
#| out-width: 90%
#| fig-align: center
#| warning: false
#| message: false
#| fig-format: png

library(ggplot2)
library(sf)

# Janela da figura
xmin <- 0
xmax <- 13
ymin <- 0
ymax <- 7

# Centros e raios
A_center <- c(2.7, 3.5)
B_center <- c(6.8, 3.5)
C_center <- c(9.0, 3.5)

rA <- 1.55
rB <- 1.70
rC <- 1.65

# Círculos
A <- st_sfc(st_point(A_center)) |> st_buffer(dist = rA, nQuadSegs = 300)
B <- st_sfc(st_point(B_center)) |> st_buffer(dist = rB, nQuadSegs = 300)
C <- st_sfc(st_point(C_center)) |> st_buffer(dist = rC, nQuadSegs = 300)

# Regiões úteis
BC     <- st_intersection(B, C)
C_only <- st_difference(C, st_union(B))

# Objetos sf
A_sf      <- st_sf(set = "A", geometry = A)
B_sf      <- st_sf(set = "B", geometry = B)
C_sf      <- st_sf(set = "C", geometry = C)
BC_sf     <- st_sf(region = "BcapC", geometry = BC)
C_only_sf <- st_sf(region = "Conly", geometry = C_only)

ggplot() +
  # Conjunto A
  geom_sf(
    data = A_sf,
    fill = "#e4b782",
    color = NA
  ) +

  # Parte de C fora de B
  geom_sf(
    data = C_only_sf,
    fill = "#9db4d3",
    color = NA
  ) +

  # Interseção B ∩ C
  geom_sf(
    data = BC_sf,
    fill = "#b6cf8a",
    color = NA
  ) +

  # Contorno de A
  geom_sf(
    data = A_sf,
    fill = NA,
    color = "black",
    linewidth = 1.6
  ) +

  # Contorno de B
  geom_sf(
    data = B_sf,
    fill = NA,
    color = "black",
    linewidth = 1.4,
    linetype = "22"
  ) +

  # Contorno de C
  geom_sf(
    data = C_sf,
    fill = NA,
    color = "black",
    linewidth = 1.4,
    linetype = "44"
  ) +

  # Moldura de Ω
  annotate(
    "rect",
    xmin = xmin, xmax = xmax,
    ymin = ymin, ymax = ymax,
    fill = NA,
    color = "black",
    linewidth = 1.7
  ) +

  # Relações no topo (Unicode)
  annotate(
    "text",
    x = 6.5, y = 6.45,
    label = "A ∩ B = ∅,   A ∩ C = ∅,   B ∩ C ≠ ∅",
    family = "sans",
    size = 7
  ) +

  # Rótulo de Ω
  annotate(
    "text",
    x = 0.55, y = 6.45,
    label = "Ω",
    family = "serif",
    size = 12
  ) +

  # Rótulos dos conjuntos
  annotate(
    "text",
    x = 1.1, y = 3.0,
    label = "A",
    family = "serif",
    fontface = "italic",
    size = 10
  ) +
  annotate(
    "text",
    x = 6.6, y = 5.55,
    label = "B",
    family = "serif",
    fontface = "italic",
    size = 10
  ) +
  annotate(
    "text",
    x = 10.35, y = 5.55,
    label = "C",
    family = "serif",
    fontface = "italic",
    size = 10
  ) +

  # Rótulo da interseção
  annotate(
    "text",
    x = 7.95, y = 3.55,
    label = "B ∩ C",
    family = "sans",
    size = 8
  ) +

  coord_sf(
    xlim = c(xmin, xmax),
    ylim = c(ymin, ymax),
    expand = FALSE,
    clip = "off"
  ) +
  theme_void() +
  theme(
    plot.background  = element_rect(fill = "transparent", color = NA),
    panel.background = element_rect(fill = "transparent", color = NA)
  )
```

::: {.callout-note}
::: {#def-particao}
Seja $A_1, A_2, \dots$ uma sequência de eventos **disjuntos dois a dois** e suponha que **$\cup^\infty_{j=1}A_j=X$**. Dizemos então que a sequência de conjuntos **$A_1, A_2, \dots$ forma uma partição do conjunto $X$**.
:::
:::

Uma partição finita do espaço amostral $\Omega$: 

``` {r}
#| echo: false
#| fig-width: 10
#| fig-height: 6
#| out-width: 90%
#| fig-align: center
#| warning: false
#| message: false
#| fig-format: svg

library(ggplot2)
library(sf)

# Limites do espaço amostral
xmin <- 0.4
xmax <- 10.8
ymin <- 0.5
ymax <- 6.6

# Linhas-base de uma malha irregular
x_base <- c(0.4, 1.7, 3.6, 5.0, 6.4, 8.7, 10.8)
y_base <- c(0.5, 1.8, 3.1, 5.2, 6.6)

cols <- length(x_base) - 1
rows <- length(y_base) - 1

# Nós da malha
nodes <- expand.grid(col = 1:(cols + 1), row = 1:(rows + 1))
nodes$x <- x_base[nodes$col]
nodes$y <- y_base[nodes$row]

# Deformação suave apenas nos nós internos
internal <- with(nodes, col > 1 & col < cols + 1 & row > 1 & row < rows + 1)

nodes$x[internal] <- nodes$x[internal] +
  0.22 * sin(1.15 * nodes$y[internal]) -
  0.12 * cos(0.85 * nodes$x[internal])

nodes$y[internal] <- nodes$y[internal] +
  0.18 * sin(0.90 * nodes$x[internal]) +
  0.10 * cos(1.30 * nodes$y[internal])

# Função auxiliar: coordenadas de um nó
node_xy <- function(col, row) {
  as.numeric(nodes[nodes$col == col & nodes$row == row, c("x", "y")])
}

# Função auxiliar: polígono de uma célula da malha
cell_polygon <- function(col, row) {
  pts <- rbind(
    node_xy(col,     row),
    node_xy(col + 1, row),
    node_xy(col + 1, row + 1),
    node_xy(col,     row + 1),
    node_xy(col,     row)
  )
  st_polygon(list(pts))
}

# Partição em 8 conjuntos (linhas de cima para baixo)
group_top <- matrix(c(
  1, 1, 2, 2, 3, 3,
  1, 4, 4, 2, 5, 3,
  6, 4, 7, 7, 5, 5,
  6, 6, 7, 8, 8, 8
), nrow = rows, byrow = TRUE)

# Células da malha com seus grupos
cells <- expand.grid(col = 1:cols, row = 1:rows)

# Como row=1 é a faixa de baixo, invertemos para casar com group_top
cells$group <- mapply(
  function(col, row) group_top[rows - row + 1, col],
  cells$col, cells$row
)

cell_geoms <- lapply(seq_len(nrow(cells)), function(i) {
  cell_polygon(cells$col[i], cells$row[i])
})

cells_sf <- st_sf(
  group = cells$group,
  geometry = st_sfc(cell_geoms)
)

# União das células de cada grupo
part_geoms <- lapply(1:8, function(k) {
  st_union(st_geometry(cells_sf[cells_sf$group == k, ]))[[1]]
})

parts_sf <- st_sf(
  group = factor(1:8),
  label = paste0("A[", 1:8, "]"),
  geometry = st_sfc(part_geoms)
)

# Posições dos rótulos
label_pts <- st_point_on_surface(parts_sf)
labels_df <- cbind(
  st_drop_geometry(parts_sf),
  st_coordinates(label_pts)
)

# Cores suaves
fills <- c(
  "#f3d8bd", "#eec9ad", "#e8dcb8", "#d7e4c5",
  "#c9ddd5", "#d9d1ea", "#efd3dd", "#cfe3f4"
)

ggplot() +
  # Regiões da partição
  geom_sf(
    data = parts_sf,
    aes(fill = group),
    color = "black",
    linewidth = 1.15
  ) +

  # Contorno externo de Omega
  annotate(
    "rect",
    xmin = xmin, xmax = xmax,
    ymin = ymin, ymax = ymax,
    fill = NA,
    color = "black",
    linewidth = 1.6
  ) +

  # Rótulo de Omega
  annotate(
    "text",
    x = xmin + 0.35, y = ymax - 0.35,
    label = "Ω",
    size = 8,
    family = "serif"
  ) +

  # Rótulos dos conjuntos
  geom_text(
    data = labels_df,
    aes(x = X, y = Y, label = label),
    parse = TRUE,
    family = "serif",
    fontface = "italic",
    size = 5.8
  ) +

  scale_fill_manual(values = fills) +
  coord_sf(
    xlim = c(0, 11.2),
    ylim = c(0.2, 6.9),
    expand = FALSE
  ) +
  theme_void() +
  theme(
    legend.position = "none",
    plot.background  = element_rect(fill = "transparent", color = NA),
    panel.background = element_rect(fill = "transparent", color = NA)
  )
```

Uma partição infinita do espaço amostral $\Omega$

```{r}
#| echo: false
#| fig-width: 10
#| fig-height: 6.2
#| out-width: 90%
#| fig-align: center
#| warning: false
#| message: false
#| fig-format: svg

library(ggplot2)

phi <- (1 + sqrt(5)) / 2

# Dimensões do retângulo áureo (o espaço amostral)
H <- 6.2
W <- phi * H
x0 <- 0.4
y0 <- 0.4

# Número de conjuntos exibidos na aproximação visual
n_terms <- 18

# Direções sucessivas da decomposição:
# esquerda, baixo, direita, cima, ...
dirs <- rep(c("L", "B", "R", "T"), length.out = n_terms)

# Função para gerar pontos de um arco
arc_points <- function(cx, cy, r, a1, a2, n = 200) {
  t <- seq(a1, a2, length.out = n)
  data.frame(
    x = cx + r * cos(t),
    y = cy + r * sin(t)
  )
}

# Retângulo restante a cada etapa
x <- x0
y <- y0
w <- W
h <- H

pieces <- vector("list", n_terms)
arcs   <- vector("list", n_terms)

for (i in seq_len(n_terms)) {
  dir <- dirs[i]
  
  # lado do quadrado atual
  s <- if (dir %in% c("L", "R")) h else w
  
  if (dir == "L") {
    sqx <- x
    sqy <- y
    
    cx <- x
    cy <- y
    a1 <- pi / 2
    a2 <- 0
    
    x <- x + s
    w <- w - s
  }
  
  if (dir == "B") {
    sqx <- x
    sqy <- y
    
    cx <- x + s
    cy <- y
    a1 <- pi
    a2 <- pi / 2
    
    y <- y + s
    h <- h - s
  }
  
  if (dir == "R") {
    sqx <- x + w - s
    sqy <- y
    
    cx <- x + w
    cy <- y + s
    a1 <- -pi / 2
    a2 <- -pi
    
    w <- w - s
  }
  
  if (dir == "T") {
    sqx <- x
    sqy <- y + h - s
    
    cx <- x
    cy <- y + h
    a1 <- 0
    a2 <- -pi / 2
    
    h <- h - s
  }
  
  pieces[[i]] <- data.frame(
    i = i,
    xmin = sqx,
    xmax = sqx + s,
    ymin = sqy,
    ymax = sqy + s,
    s = s,
    label_x = sqx + s / 2,
    label_y = sqy + s / 2
  )
  
  arcs[[i]] <- cbind(
    arc_points(cx, cy, s, a1, a2),
    i = i
  )
}

parts_df  <- do.call(rbind, pieces)
spiral_df <- do.call(rbind, arcs)

# Ponto-limite da construção (aproximado pelo retângulo remanescente)
limit_pt <- data.frame(
  x = x + w / 2,
  y = y + h / 2
)

# Rótulos só nos conjuntos maiores
labels_df <- subset(parts_df, s > 0.75)
labels_df$label <- paste0("A[", labels_df$i, "]")

# Cores diferentes para cada peça
fills <- c(
  "#f4d3c2", "#e8c07d", "#d8e2b1", "#b8d8d8", "#cdb4db", "#f1c0b9",
  "#bde0fe", "#ffd6a5", "#caffbf", "#fec5bb", "#a0c4ff", "#fdffb6",
  "#d0f4de", "#e4c1f9", "#ffcad4", "#cdeac0", "#fff1b6", "#b5ead7"
)

parts_df$fill <- fills[parts_df$i]

ggplot() +
  # Conjuntos da partição
  geom_rect(
    data = parts_df,
    aes(xmin = xmin, xmax = xmax, ymin = ymin, ymax = ymax, fill = fill),
    color = "black",
    linewidth = 1.05
  ) +
  
  # Arcos da espiral com alpha menor
  geom_path(
    data = spiral_df,
    aes(x = x, y = y, group = i),
    linewidth = 1.15,
    color = "#8c4b00",
    alpha = 0.0
  ) +
  
  # Contorno externo de Omega
  annotate(
    "rect",
    xmin = x0, xmax = x0 + W,
    ymin = y0, ymax = y0 + H,
    fill = NA,
    color = "black",
    linewidth = 1.6
  ) +
  
  # Rótulo de Omega
  annotate(
    "text",
    x = x0 + 0.35, y = y0 + H - 0.35,
    label = "Ω",
    size = 8,
    family = "serif"
  ) +
  
  # Rótulos dos primeiros conjuntos
  geom_text(
    data = labels_df,
    aes(x = label_x, y = label_y, label = label),
    parse = TRUE,
    family = "serif",
    fontface = "italic",
    size = 5.3
  ) +
  
  # Indicação de continuidade infinita
  geom_point(
    data = limit_pt,
    aes(x = x, y = y),
    size = 1.6
  ) +
  annotate(
    "text",
    x = limit_pt$x + 0.32,
    y = limit_pt$y + 0.08,
    label = "...",
    size = 8,
    family = "serif"
  ) +
  
  scale_fill_identity() +
  coord_fixed(
    xlim = c(0, x0 + W + 0.8),
    ylim = c(0.2, y0 + H + 0.4),
    expand = FALSE
  ) +
  theme_void() +
  theme(
    plot.background  = element_rect(fill = "transparent", color = NA),
    panel.background = element_rect(fill = "transparent", color = NA)
  )
```

Dados $A,B\subset\Omega$, sempre conseguimos particionar $A$ ao escrever $A = (A\cap B)\cup (A\cap B^c)$.

```{r}
#| echo: false
#| fig-width: 10
#| fig-height: 6
#| out-width: 90%
#| fig-align: center
#| warning: false
#| message: false
#| fig-format: svg

library(ggplot2)
library(sf)

# Janela da figura
xmin <- 0
xmax <- 12
ymin <- 0
ymax <- 7

# Círculos A e B
A_center <- c(3.8, 3.7)
B_center <- c(7.8, 3.7)
r <- 2.35

A <- st_sfc(st_point(A_center)) |> st_buffer(dist = r, nQuadSegs = 200)
B <- st_sfc(st_point(B_center)) |> st_buffer(dist = r, nQuadSegs = 200)

# Regiões da identidade
AcapB  <- st_intersection(A, B)
AcapBc <- st_difference(A, st_union(B))

# Objetos sf para plotagem
A_sf      <- st_sf(set = "A", geometry = A)
B_sf      <- st_sf(set = "B", geometry = B)
AcapB_sf  <- st_sf(region = "A∩B", geometry = AcapB)
AcapBc_sf <- st_sf(region = "A∩Bc", geometry = AcapBc)

ggplot() +
  # Região A ∩ B^c
  geom_sf(
    data = AcapBc_sf,
    fill = "#9db4d3",
    color = NA
  ) +

  # Região A ∩ B
  geom_sf(
    data = AcapB_sf,
    fill = "#b6cf8a",
    color = NA
  ) +

  # Contorno de A
  geom_sf(
    data = A_sf,
    fill = NA,
    color = "black",
    linewidth = 1.6
  ) +

  # Contorno de B
  geom_sf(
    data = B_sf,
    fill = NA,
    color = "black",
    linewidth = 1.4,
    linetype = "22"
  ) +

  # Moldura de Omega
  annotate(
    "rect",
    xmin = xmin, xmax = xmax,
    ymin = ymin, ymax = ymax,
    fill = NA,
    color = "black",
    linewidth = 1.5
  ) +

  # Título da identidade
  annotate(
    "text",
    x = 6.0, y = 6.55,
    label = "A = (A ∩ B) U (A ∩ Bᶜ)",
    family = "serif",
    fontface = "italic",
    size = 8
  ) +

  # Rótulo de Omega
  annotate(
    "text",
    x = 0.5, y = 6.5,
    label = "Ω",
    family = "serif",
    size = 8
  ) +

  # Rótulos dos conjuntos
  annotate(
    "text",
    x = 1.3, y = 3.0,
    label = "A",
    family = "serif",
    fontface = "italic",
    size = 10
  ) +
  annotate(
    "text",
    x = 10.55, y = 3.0,
    label = "B",
    family = "serif",
    fontface = "italic",
    size = 10
  ) +

  # Rótulos internos
  annotate(
    "text",
    x = 3.15, y = 3.85,
    label = "A ∩ Bᶜ",
    family = "serif",
    fontface = "italic",
    color = "#204a96",
    size = 9
  ) +
  annotate(
    "text",
    x = 6.15, y = 3.85,
    label = "A ∩ B",
    family = "serif",
    fontface = "italic",
    color = "#2f5f22",
    size = 9
  ) +

  coord_sf(
    xlim = c(xmin, xmax),
    ylim = c(ymin, ymax),
    expand = FALSE,
    clip = "off"
  ) +
  theme_void() +
  theme(
    plot.background  = element_rect(fill = "transparent", color = NA),
    panel.background = element_rect(fill = "transparent", color = NA)
  )
```


## Espaço de Eventos

::: {.callout-note}
::: {#def-sigma-algebra}
O conjunto **$\mathcal{F}$, cujos elementos são subconjuntos de $\Omega$** é chamado $\sigma$-álgebra ou **espaço de eventos** em se:

  a. **O conjunto vazio é elemento de $\mathcal{F}$**
  b. **$\mathcal{F}$ é fechado sob complementação**
  c. **$\mathcal{F}$ é fechado sob uniões contáveis**
:::
::: 

Exemplo: Menor $\sigma$-álgebra possível
Exemplo: Segunda menor $\sigma$-álgebra possível
Exemplo: Maior $\sigma$-álgebra possível
Exemplo: Espaço de eventos definido sobre um espaço amostral incontável

## Função de Probabilidade

::: {.callout-note}
::: {#def-funcao-probabilidade}
Dados um **espaço amostral $\Omega$** e um associado **espaço de eventos $\mathcal{F}$**, uma **função de probabilidade $\Pr(\cdot)$** é qualquer função com **domínio no espaço de eventos $\mathcal{F}$ e contradomínio nos números reais $\mathbb{R}$** que satisfaz as propriedades (axiomas):

- **A1 (Não-negatividade):** $\Pr(A)\geq 0, \forall A\in \mathcal{F}$. 
- **A2 (Normalização unitária):** $\Pr(\Omega)=1$.
- **A3 (Aditividade finita):** Sejam $A$ e $B$ eventos disjuntos. Ou seja, que $A \cap B=\emptyset$. Então
\begin{align*}
  \Pr(A \cup B) = \Pr(A) + \Pr(B).
\end{align*}
:::
:::

## Probabilidade Condicional e Independência

### Probabilidade Condicional

::: {.callout-note}
::: {#def-probabilidade-condicional}
**(Probabilidade Condicional)** Tome $A$ e $B$ eventos devinidos no espaço amostral $\Omega$. Assuma $\Pr(A)>0$. Então a probabilidade condicional do evento $B$ dada a ocorrência do evento $A$ é

\begin{align*}
  \Pr(B|A)=\frac{\Pr(B\cap A)}{\Pr(A)}.
\end{align*}
:::
:::

::: {.callout-note}
::: {#thm-lei-probabilidade-total}
**(Lei da Probabilidade Total)** Seja $A_1, A_2, \dots, A_n$ uma partição do espaço amostral $\Omega$, e seja $B$ um evento qualquer. Então podemos escrever

\begin{align*}
  \Pr(B) = \Pr(B|A_1)\Pr(A_1)+\Pr(B|A_2)\Pr(A_2)+\cdots+\Pr(B|A_n)\Pr(A_n).
\end{align*}
:::
::: 
::: {.callout-caution title="Demonstração" collapse="true"}

Vamos demonstrar, passo a passo, o caso em que o espaço amostral $\Omega$ é particionado entre $A$ e $A^c$. Ou seja, queremos mostrar que
\begin{align*}
  \Pr(B) = \Pr(B|A)\Pr(A) + \Pr(B|A^c)\Pr(A^c).
\end{align*}

1.  Começamos particionando o conjunto $B$ por meio da identidade 
\begin{align*}
  B = (B\cap A)\cup(B\cap A^c).
\end{align*}

2.  Aplicamos a função probabilidade $\Pr(\cdot)$ a ambos os lados da igualdade acima. (Perceba que passamos de uma igualdade de conjuntos para uma igualdade numérica.)
\begin{align*}
  \Pr(B) = \Pr\left((B\cap A)\cup(B\cap A^c)\right).
\end{align*}

3.  Pelo axioma da aditividade finita **A3**,
\begin{align*}
  \Pr(B) = \Pr(B\cap A)+(B\cap A^c).
\end{align*}

4.  Manipulando a definição de probabilidade condicional, podemos escrever
\begin{align*}
  \Pr(B\cap A) &= \Pr(B|A)\Pr(B), \text{ e} \\
  \Pr(B\cap A^c) &= \Pr(B|A^c)\Pr(A^c).
\end{align*}

5. E substituindo obtemos o resultado que procuravamos:
\begin{align*}
  \Pr(B) = \Pr(B|A)\Pr(A) + \Pr(B|A^c)\Pr(A^c). \qquad \blacksquare
\end{align*}

Não é difícil generalizar esse resultado para o caso geral de uma partição com $n$ partes disjuntas.
:::

### Teorema de Bayes

::: {.callout-note}
::: {#thm-bayes}
**(Teorema de Bayes)** Tome $A,A^c$ formando uma partição de $\Omega$ e $B$ um evento qualquer. Então
\begin{align*}
  \Pr(A|B) = \frac{\Pr(B|A)\Pr(B)}{\Pr(B|A)\Pr(A)+\Pr(B|A^c)\Pr(A^c)}.
\end{align*}

Seja $A_1,A_2,\dots,A_n$ uma partição de espaço amostral $\Omega$ e seja $B$ um evento qualquer. Então

\begin{align*}
  \Pr(A_j|B) = \frac{\Pr(B|A_j)\Pr(A_j)}{\sum^n_{i=1}\Pr(B|A_i)\Pr(A_i)}.
\end{align*}
:::
:::


::: {#exm-bayes-dautonicos}
Suponha que 5\% dos homens e 0.25\% das mulheres sejam dautônicos. Uma pessoa escolhida aleatoriamente é dautônica. Qual é probabilidade de que essa pessoa seja homem? (Assuma mesma incidência de homens e mulheres na população.)
:::
::: {.callout-caution title="Solução" collapse="true"}
Defina os seguintes eventos:

  - $H$: o indivíduo é homem.
  - $H^c$: o indivíduo é mulher.
  - $D$: o indivíduo é dautônico.
  - $D^c$: o indivíduo não é dautônico.
  
*Uma pessoa escolhida aleatoriamente é dautônica. Qual é probabilidade de que essa pessoa seja homem?*

Queremos $\Pr(H|D)$.

O enunciado nos diz: *Assuma mesma incidência de homens e mulheres na população*. Então $\Pr(H)=\Pr(H^c)=0.5$.

Ainda do enunciado: *Suponha que 5\% dos homens e 0.25\% das mulheres sejam dautônicos*. Ou seja, $\Pr(D|H)=0.05$ e $\Pr(D|H^c)=0.0025$. 

Da definição de probabilidade condicional,

\begin{align*}
  \Pr(H|D) = \frac{\Pr(D|H)\Pr(H)}{\Pr(D)}.
\end{align*}

Pelo teorema da probabilidade total

\begin{align*}
  \Pr(D) = \Pr(D|H)\Pr(H) + \Pr(D|H^c)\Pr(H^c).
\end{align*}

Então escrevemos o teorema de Bayes e substituimos valores

\begin{align*}
  \Pr(H|D) &= \frac{\Pr(D|H)\Pr(H)}{\Pr(D|H)\Pr(H) + \Pr(D|H^c)\Pr(H^c)} \\
  &=\frac{0.05\times 0.5}{0.05\times 0.5+0.0025\times 0.5}\\
  &=0.952381
\end{align*}
:::

::: {#exm-bayes-teste}
Considere o problema de um teste clínico para a presença de uma certa doença.

  - Se o indivíduo não estiver infectado, o teste tem probabilidade de 5\% de apontar um falso positivo.
  - Se o indivídio estiver, de fato, doente, o teste tem probabilidade de 1\% de apontar um falso negativo.
  - Acreditamos que, na população, 25\% dos indivíduos estejam infectados.
  
Um indivíduo realizou o teste e o resultado foi negativo. Qual é a probabilidade desse indivíduo estar infectado pela doença?
:::
::: {.callout-caution title="Solução" collapse="true"}

:::

::: {#exm-tres-prisioneiros}
**(Problema dos três prisioneiros)** Três prisioneiros, $A$, $B$, e $C$ estão no corredor da morte. Um deles, já escolhido aleatoriamente, será perdoado. O diretor da prisão conta ao carcereiro quem será perdoado, mas pede que a identidade do prisioneiro perdoado permaneça em segredo.

Mais tarde naquele dia, o prisioneiro $A$ pergunta ao carcereiro quem será perdoado. O carcereiro se recusa a responder. Insistente, o prisioneiro $A$ então pergunta: "entre $B$ e $C$, qual dos dois será executado?". O carcereiro pensa um pouco e responde: "$B$ será executado".

  - Raciocínio do prisioneiro $A$: Sei que $B$ será executado, então um entre $A$ e $C$ será perdoado. Minhas chances de sobrevivência são 1/2.
  - Raciocínio do carcereiro: Cada prisioneiro tem probabilidade 1/3 de ser perdoado. Claramente entre $B$ e $C$ um deles será executado. Portanto não dei nenhuma informação adicional ao prisioneiro $A$.
  
Quem está correto nessa situação? 
:::
::: {.callout-caution title="Solução" collapse="true"}

Esse exemplo ilustra como probabilidades condicionais podem causar confusão e requerem interpretação cuidadosa do problema em questão.

Defina os eventos:

- $A$: $A$ será perdoado. É claro do enunciado que $\Pr(A)=1/3$.
- $B$: $B$ será perdoado. $\Pr(B)=1/3$.
- $C$: $C$ será perdoado. $\Pr(C)=1/3$.
- $W$: Carcereiro diz que $B$ será executado. 

Queremos $\Pr(A|W)$:

\begin{align*}
  \Pr(A|W) = \frac{\Pr(W|A)\Pr(A)}{\Pr(W)}.
\end{align*}

$\Pr(W|A)$ é a probabilidade de que o carcereiro fale que $B$ vai ser executado, supondo que o prisioneiro perdoado é $A$. Se $A$ for perdoado, o carcereiro pode falar que $B$ ou $C$ vão ser executados. $\Pr(W|A)=1/2$.

Nosso problema é obter a probabilidade incondicional do evento "$W$: o carcereiro diz que $B$ morre". Em quais situações isso pode ocorrer? (Estamos usando o teorema da probabilidade total.)

\begin{align*}
  W = (W\cap A)\cup(W\cap B)\cup(W\cap C)
\end{align*}

Em palavras: o carcereiro diz que $B$ morre e $A$ é perdoado $(W\cap A)$, ou o carcereiro diz que $B$ morre e $B$ é perdoado $(W\cap B)$, ou o carcereiro diz que $B$ morre e $C$ é perdoado $(W\cap C)$.

Aplicando a função probabilidade a ambos os lados da igualdade de conjuntos acima, e utilizando o axioma da adiditivade finita **A3**, escrevemos

\begin{align*}
  \Pr(W) = \Pr(W\cap A)+\Pr(W\cap B)+\Pr(W\cap C)
\end{align*}

Da definição de probabilidades condicionais, escrevemos
\begin{align*}
  \Pr(W) = \Pr(W|A)\Pr(A)+\Pr(W|B)\Pr(B)+\Pr(W|C)\Pr(C)
\end{align*}

- Primeiro repare que $(W\cap B)=\emptyset$. O carcereiro nunca vai falar que $B$ morre se $B$ for o prisioneiro perdoado, então $\Pr(W|B)=0=\Pr(W\cap B)$. 
- Se $A$ for o prisioneiro perdoado, então o carcereiro é indiferente em dizer que $B$ ou $C$ vai morrer, então $\Pr(W|A)=1/2$. 
- Finalmente, se $C$ for o prisioneiro perdoado, então necessariamente o carcereiro dirá a $A$ que $B$ será executado (ou estará dando informação adicional a $A$), então $\Pr(W|C)=1$. 

\begin{align*}
  \Pr(W) &= \Pr(W|A)\Pr(A) + \Pr(W|B)\Pr(B) + \Pr(W|C)\Pr(C) \\
  &= \frac{1}{2}\times\frac{1}{3}+0\times\frac{1}{3}+1\times\frac{1}{3} \\
  &=1/2
\end{align*}

E finalmente calculamos

\begin{align*}
  \Pr(A|W) = \frac{\Pr(W|A)\Pr(A)}{\Pr(W)} = \Pr(A) = \frac{1}{3}
\end{align*}

O erro no raciocínio do prisioneiro $A$ é interpretar $W$ como $B^c$: "$B$ não será o prisioneiro perdoado".

:::

::: {#exm-monty-hall}
**(Problema de Monty-Hall)** Em um programa de auditório, três portas $A,B,C$ fechadas lhe são oferecidas. Atrás de apenas uma delas se encontra um prêmio. Você ganha o prêmio se escolher a porta correta.

1.  Você escolhe uma entre as portas $A,B,C$.
2.  Monty, que sabe atrás de qual porta está o prêmio, abre uma das portas que você não escolheu e mostra que o prêmio não estava atrás dessa porta.
3.  A você, então, é oferecida a oportunidade de trocar a porta escolhida para a outra porta fechada restante.

Você deve trocar? Faz alguma diferença para sua probabilidade de obter o prêmio?
:::
::: {.callout-caution title="Solução" collapse="true"}

:::

### Independência entre eventos

::: {.callout-note}
::: {#def-independencia-dois-eventos}
**(Independência entre dois eventos)** Dizemos que dois eventos $A,B\subset\Omega$ são independentes se

\begin{align*}
  \Pr(A\cap B) = \Pr(A)\Pr(B).
\end{align*}
:::
:::

A definição de independência entre dois eventos é bem direta e fácil de se checar. Quando estamos tratando de uma coleção de eventos, os requerimentos para independência se tornam mais rigorosos.

::: {.callout-note}
::: {#def-independencia-varios-eventos}
**(Independência entre vários eventos)** Uma coleção de eventos $A_1, \dots, A_n$ são ditos **(mutuamente) independentes** se, para qualquer subcoleção $A_{i_1}, A_{i_2}, \dots, A_{i_k}$, tivermos

\begin{align*}
  \Pr\left( \cup^k_{j=1} A_{i_j} \right) = \prod_{j=1}^k \Pr(A_{i_j}).
\end{align*}

Por exemplo, tome $A,B,C \subset \Omega$. A coleção $A,B,C$ é dita independente se tivermos que, simultaneamente,

\begin{align*}
  \Pr(A\cap B) &= \Pr(A)\Pr(B), \\
  \Pr(A\cap C) &= \Pr(A)\Pr(C), \\
  \Pr(B\cap C) &= \Pr(B)\Pr(C), \\
  \Pr(A\cap B\cap C) &= \Pr(A)\Pr(B)\Pr(C).
\end{align*}

Analogamente, a independência entre uma coleção $A,B,C,D$ com quatro eventos definidos em $\Omega$, requer ${4\choose 2}=6$ condições de independência "dois a dois", ${4\choose 3} = 4$ condições de independência "três a três", e ${4\choose 4}=1$ condição de independência "quatro a quatro".
:::
:::

::: {#exm-violacao-independencia-letras}
Considere o espaço amostral composto pelas $3!$ permutações das letras $a,b,c$, combinadas com as três repetições de cada letra. Ou seja,

\begin{align*}
  S = \left\{\begin{matrix} (a,a,a), & (b,b,b), & (c,c,c), \\ (a,b,c), & (b,c,a), & (c,b,a), \\
  (a,c,b), & (b,a,c), & (c,a,b)
  \end{matrix}\right\}.
\end{align*}

Atribua probabilidade $1/9$ a cada elemento de $S$. Defina o evento
\begin{align*}
  A_j = \{\text{a } j-\text{ésima entrada da tripla é ocupada por um } a\}.
\end{align*}
Ou seja,
\begin{align*}
  A_1 &= \{(a,a,a), (a,b,c), (a,c,b)\}, \\
  A_2 &= \{(a,a,a), (b,a,c), (c,a,b)\}, \text{ e }\\
  A_3 &= \{(a,a,a), (b,c,a), (c,b,a)\}.
\end{align*}

  - O que podemos afirmar sobre a independência entre $A_1$ e $A_2$?
  - E sobre a independência mútua entre $A_1, A_2$ e $A_3$?
:::

## Exercícios