---
title: "Variáveis Aleatórias"
chapter: true
---

Leituras:

  - [@bussab2010estatistica]
  
## Conceito de Variável Aleatória

::: {.callout-note}
::: {#def-variavel-aleatoria}
Uma **variável aleatória é uma função com domínio no espaço amostral e contradomínio real**. Ou seja, $X:\Omega\rightarrow\mathbb{R}$, é uma função que associa, a cada elemento do espaço amostral, um número real.
:::
:::

Variáveis aleatórias (as funções em si) serão denotadas por letras maiúsculas, enquanto valores específicos serão denotados por letras minúsculas. Ou seja, a variável $X$ adota valores $x$, a variável $Z$ adota valores $z$.

---

::: {#exm-variavel-aleatoria-dois-dados}

Considere um jogo de azar no qual você lança dois dados cúbicos e recebe como recompensa a soma das faces. 

Nosso experimento é lançar o primeiro dado, lançar o segundo dado, e então anotar as faces. Podemos escrever o espaço amostral desse experimento como

\begin{align*}
  \Omega = \left\{ \begin{matrix} 
(\unicode{x2680},\unicode{x2680}), & (\unicode{x2680},\unicode{x2681}), & (\unicode{x2680},\unicode{x2682}), & (\unicode{x2680},\unicode{x2683}), & (\unicode{x2680},\unicode{x2684}), & (\unicode{x2680},\unicode{x2685}), \\
(\unicode{x2681},\unicode{x2680}), & (\unicode{x2681},\unicode{x2681}), & (\unicode{x2681},\unicode{x2682}), & (\unicode{x2681},\unicode{x2683}), & (\unicode{x2681},\unicode{x2684}), & (\unicode{x2681},\unicode{x2685}), \\
(\unicode{x2682},\unicode{x2680}), & (\unicode{x2682},\unicode{x2681}), & (\unicode{x2682},\unicode{x2682}), & (\unicode{x2682},\unicode{x2683}), & (\unicode{x2682},\unicode{x2684}), & (\unicode{x2682},\unicode{x2685}), \\
(\unicode{x2683},\unicode{x2680}), & (\unicode{x2683},\unicode{x2681}), & (\unicode{x2683},\unicode{x2682}), & (\unicode{x2683},\unicode{x2683}), & (\unicode{x2683},\unicode{x2684}), & (\unicode{x2683},\unicode{x2685}), \\
(\unicode{x2684},\unicode{x2680}), & (\unicode{x2684},\unicode{x2681}), & (\unicode{x2684},\unicode{x2682}), & (\unicode{x2684},\unicode{x2683}), & (\unicode{x2684},\unicode{x2684}), & (\unicode{x2684},\unicode{x2685}), \\
(\unicode{x2685},\unicode{x2680}), & (\unicode{x2685},\unicode{x2681}), & (\unicode{x2685},\unicode{x2682}), & (\unicode{x2685},\unicode{x2683}), & (\unicode{x2685},\unicode{x2684}), & (\unicode{x2685},\unicode{x2685})
  \end{matrix}  \right\}.
\end{align*}

Nossa **variável aleatória** é uma função $X:\Omega\rightarrow\mathbb{R}$ que contabiliza a quantidade de pontos nas faces do primeiro dado, contabiliza a quantidade de pontos nas faces do segundo dado, e soma esses valores. Cada elemento $\omega\in\Omega$ é composto pela dupla $(d_1,d_2)$.

\begin{align*}
  X(d_1,d_2) = d_1+d_2.
\end{align*}

Alguns dos valores possíveis para $X$ são

  - $X(\unicode{x2680},\unicode{x2680}) = 2$
  - $X(\unicode{x2680},\unicode{x2681}) = 3$
  - $X(\unicode{x2681},\unicode{x2680}) = 3$
  - ...
  
A **imagem** de uma função é o subconjunto do seu contradomínio composto pelos valores possivelmente atingidos pela função. 

No nosso caso,

\begin{align*}
  X[\Omega]=\{1,2,3,4,5,6,7,8,9,10,11,12\}.
\end{align*}

Uma pergunta natural é: **qual é a probabilidade de recebermos $\$7$?** Em outras palavras quanto é **$\Pr(X=7)$?**

Como podemos obter $X=7$? Algumas possibilidades são  

\begin{align*}
  X(\unicode{x2680},\unicode{x2685}) = 7, \quad X(\unicode{x2681},\unicode{x2684})=7, \quad X(\unicode{x2685},\unicode{x2680})=7
\end{align*}

O conjunto de elementos $\omega\in\Omega$ que são mapeados pela função $X$ ao valor 7 é
\begin{align*}
  B = \{(\unicode{x2680},\unicode{x2685}), (\unicode{x2681},\unicode{x2684}),(\unicode{x2682},\unicode{x2683}),(\unicode{x2683},\unicode{x2682}),(\unicode{x2684},\unicode{x2681}),(\unicode{x2685},\unicode{x2680})\}.
\end{align*}

Então quando falamos "probabilidade de $X=7$", e escrevemos $\Pr(X=7)$, estamos nos referindo à probabilidade do evento $B$.

\begin{align*}
  \Pr(B) = \frac{n(B)}{n(\Omega)} = \frac{6}{36} = \frac{1}{6} = \Pr(X=7)
\end{align*}

Chamamos $B$ de imagem inversa de $X=7$, ou pré-imagem de $X=7$. $X^{-1}[\{7\}]=B$.

A expressão $\Pr(X=7)$ é um abuso de notação universalmente adotado. Lembre-se que uma função de probabilidade mapeia elementos do espaço de eventos (subconjuntos do espaço amostral) a valores na reta real. O número $7$ não é um subconjunto do espaço amostral $\Omega$, o número $7$ é um valor $x\in X[\Omega]$ na imagem da variável aleatória $X$. Quando escrevemos $\Pr(X=7)$ queremos dizer $\Pr(B)$, com $B=X^{-1}[\{7\}]$.

:::

---

### Tipos de variáveis aleatórias

  - Uma variável aleatória é dita **discreta**, se adotar valores discretos, enumeráveis, como as faces dos dados no [@exm-variavel-aleatoria-dois-dados], ou os números reais $\mathbb{N}$. 
  - Alternativamente, uma variável aleatória é dita **contínua** se adotar valores contínuos, não enumeráveis, como um número real ou um vetor multivariado.

Essa distinção é feita porque temos dois tratamentos diferentes para a probabilidade de um resultado individual do experimento. No caso discreto é possível falar diretamente da probabilidade de um valor específico para a v.a., enquanto no caso contínuo existem complicações adicionais e precisamos considerar a probabilidade de um intervalo para os valores adotados pela variável aleatória.

## Variáveis Aleatórias Discretas

É a imagem $X[\Omega]$, os possíveis valores, de uma variável aleatória que deve ser um conjunto enumerável para que essa seja chamada discreta. O espaço amostral $\Omega$, domínio da variável aleatória $X$, pode, sem nenhum problema, ser um conjunto não enumerável. 

---

::: {#exm-variavel-aleatoria-discreta-espaco-amostral-incontavel}
Considere o experimento de lançar um dardo em um alvo como na figura abaixo. Portanto os elementos $\omega$ do espaço amostral $\Omega$ são coordenadas horizontais e verticais $(x,y)$ associadas ao local onde o dardo atigiu o alvo. Ou seja, $\Omega=A\subset\mathbb{R}^2$.

```{r}
#| echo: false
#| fig-width: 10
#| fig-height: 6.2
#| out-width: 50%
#| fig-align: center
#| warning: false
#| message: false
#| fig-format: svg

library(ggplot2)

n <- 12
raio <- 1
raio_texto <- 0.78
horas <- c(12, 1:11)

# Ângulos centrais de cada fatia (12 no topo, depois sentido horário)
ang_centros <- pi/2 - (0:(n - 1)) * 2*pi/n

# Linhas divisórias entre as fatias
ang_linhas <- pi/2 + pi/n - (0:(n - 1)) * 2*pi/n

# Contorno do círculo
circulo <- data.frame(
  x = raio * cos(seq(0, 2*pi, length.out = 500)),
  y = raio * sin(seq(0, 2*pi, length.out = 500))
)

# Linhas radiais
linhas <- data.frame(
  x = 0,
  y = 0,
  xend = raio * cos(ang_linhas),
  yend = raio * sin(ang_linhas)
)

# Números no meio de cada fatia
rotulos <- data.frame(
  hora = horas,
  x = raio_texto * cos(ang_centros),
  y = raio_texto * sin(ang_centros)
)

ggplot() +
  geom_polygon(
    data = circulo,
    aes(x, y),
    fill = "white",
    color = "black",
    linewidth = 0.8
  ) +
  geom_segment(
    data = linhas,
    aes(x = x, y = y, xend = xend, yend = yend),
    linewidth = 0.8,
    color = "black"
  ) +
  geom_text(
    data = rotulos,
    aes(x = x, y = y, label = hora),
    size = 10,
    family = "sans",
    fontface = "bold"
  ) +
  coord_equal(
    xlim = c(-1.05, 1.05),
    ylim = c(-1.05, 1.05),
    expand = FALSE,
    clip = "off"
  ) +
  theme_void() +
  theme(
    plot.background  = element_rect(fill = "transparent", color = NA),
    panel.background = element_rect(fill = "transparent", color = NA)
  )
```

Nossa variável aleatória aqui é uma função que olha para um certo elemento $(x_0,y_0)$ de $\Omega$, compara com as divisões dos setores do alvo, e atribui a $(x_0,y_0)$ o valor numérico equivalente. 

```{r}
#| echo: false
#| fig-width: 10
#| fig-height: 6.2
#| out-width: 80%
#| fig-align: center
#| warning: false
#| message: false
#| fig-format: svg

library(ggplot2)
library(grid)

n <- 12
raio <- 1
raio_texto <- 0.76
raio_seta  <- 0.55
horas <- c(12, 1:11)

# Centro do círculo
cx <- 0
cy <- 0.55

# Setores com setas
setores_com_setas <- c(11, 9, 7, 2)

# Ângulos
ang_centros <- pi/2 - (0:(n - 1)) * 2*pi/n
ang_linhas  <- pi/2 + pi/n - (0:(n - 1)) * 2*pi/n

# Contorno do círculo
circulo <- data.frame(
  x = cx + raio * cos(seq(0, 2*pi, length.out = 500)),
  y = cy + raio * sin(seq(0, 2*pi, length.out = 500))
)

# Linhas divisórias
linhas <- data.frame(
  x = cx,
  y = cy,
  xend = cx + raio * cos(ang_linhas),
  yend = cy + raio * sin(ang_linhas)
)

# Números no meio de cada fatia
rotulos <- data.frame(
  hora = horas,
  ang  = ang_centros,
  x = cx + raio_texto * cos(ang_centros),
  y = cy + raio_texto * sin(ang_centros)
)

# Reta numérica
eixo_y  <- -1.45
x_ticks <- seq(-1.8, 1.8, length.out = 12)

eixo <- data.frame(
  valor = 1:12,
  x = x_ticks,
  y = eixo_y
)

# Setas saindo de pontos internos dos setores
setas <- rotulos[match(setores_com_setas, rotulos$hora), c("hora", "ang")]
setas$x    <- cx + raio_seta * cos(setas$ang)
setas$y    <- cy + raio_seta * sin(setas$ang)
setas$xend <- x_ticks[match(setas$hora, 1:12)]
setas$yend <- eixo_y + 0.03

ggplot() +
  geom_polygon(
    data = circulo,
    aes(x, y),
    fill = "white",
    color = "black",
    linewidth = 0.7
  ) +
  geom_segment(
    data = linhas,
    aes(x = x, y = y, xend = xend, yend = yend),
    linewidth = 0.7,
    color = "black"
  ) +
  geom_text(
    data = rotulos,
    aes(x = x, y = y, label = hora),
    size = 7,
    family = "sans",
    fontface = "bold"
  ) +
  geom_segment(
    aes(
      x = min(x_ticks) - 0.2, y = eixo_y,
      xend = max(x_ticks) + 0.25, yend = eixo_y
    ),
    linewidth = 0.7,
    color = "black",
    arrow = arrow(length = unit(0.18, "cm"), type = "closed")
  ) +
  geom_segment(
    data = eixo,
    aes(x = x, y = y - 0.05, xend = x, yend = y + 0.05),
    linewidth = 0.7,
    color = "black"
  ) +
  geom_text(
    data = eixo,
    aes(x = x, y = y - 0.18, label = valor),
    size = 5.2,
    family = "sans"
  ) +
  geom_segment(
    data = setas,
    aes(x = x, y = y, xend = xend, yend = yend),
    linewidth = 0.9,
    color = "black",
    linetype = "dashed",
    arrow = arrow(length = unit(0.18, "cm"), type = "closed")
  ) +
  geom_point(
    data = setas,
    aes(x = x, y = y),
    size = 2,
    color = "black"
  ) +
  coord_equal(
    xlim = c(-2.25, 2.25),
    ylim = c(-1.8, 1.65),
    expand = FALSE,
    clip = "off"
  ) +
  theme_void() +
  theme(
    plot.background  = element_rect(fill = "transparent", color = NA),
    panel.background = element_rect(fill = "transparent", color = NA)
  )
```
:::

---

### Função massa de probabilidade

::: {.callout-note}
::: {#def-fmp}
**(Função Massa de Probabilidade)** A função massa de probabilidade (f.m.p.) de uma variável aleatória discreta $X$ é dada por
\begin{align*}
  f_X(x) = \Pr(X=x), \text{ para todo }x\in X[\Omega]
\end{align*}
:::
:::

Os subscritos $\cdot_X$ serão omitido quando não houver ambiguidade.

- O domínio da fmp é a imagem da v.a. $X$ (também chamado suporte da v.a.). É o conjunto $X[\Omega]$. É o eixo horizontal nos gráficos representando a fmp.
- Os elementos $x\in X[\Omega]$ são mapeados às suas respectivas probabilidades $f(x)=\Pr(X=x)$. É o eixo vertical nos gráficos representando a fmp.
\begin{align*}
  f:X[\Omega]\longrightarrow \mathbb R
\end{align*}
- A função massa de probabilidade é o análogo teórico ao histograma de um conjunto de dados.

---

::: {#exm-fmp-1}

Contínuando nosso [@exm-variavel-aleatoria-dois-dados] do lançamento dos dados, a função massa de probabilidade da variável aleatória $X(d_1,d_2)=d_1+d_2$ é  

| $x$ | $f(x)=\Pr(X=x)$ |
|---:|:---|
| 2  | $1/36$ |
| 3  | $2/36$ |
| 4  | $3/36$ |
| 5  | $4/36$ |
| 6  | $5/36$ |
| 7  | $6/36$ |
| 8  | $5/36$ |
| 9  | $4/36$ |
| 10 | $3/36$ |
| 11 | $2/36$ |
| 12 | $1/36$ |

Graficamente, temos:

```{r}
#| echo: false
#| label: fig-fmp-dois-dados-ggplot
#| fig-cap: "Função massa de probabilidade de $X=d_1+d_2$."
#| fig-width: 6.5
#| fig-height: 4.8
#| warning: false
#| message: false

library(ggplot2)
library(scales)

df <- data.frame(
  x = 2:12,
  fx = c(1, 2, 3, 4, 5, 6, 5, 4, 3, 2, 1) / 36
)

ggplot(df, aes(x = x, y = fx)) +
  geom_linerange(aes(ymin = 0, ymax = fx), linewidth = 0.9, lineend = "round") +
  geom_point(size = 2.8) +
  scale_x_continuous(
    breaks = 2:12,
    expand = expansion(mult = c(0.02, 0.04))
  ) +
  scale_y_continuous(
    limits = c(0, .2),
    breaks = seq(0, 0.2, by = 0.05),
    labels = label_number(accuracy = 0.01),
    expand = expansion(mult = c(0, 0.02))
  ) +
  labs(
    title = expression(X == d[1] + d[2]),
    x = "x",
    y = "Pr(X = x)"
  ) +
  theme_classic(base_size = 15, base_family = "serif") +
  theme(
    plot.title = element_text(
      hjust = 0.5,
      size = 20,
      margin = margin(b = 10)
    ),
    axis.title.x = element_text(
      size = 16,
      margin = margin(t = 10)
    ),
    axis.title.y = element_text(
      size = 16,
      margin = margin(r = 12)
    ),
    axis.text = element_text(
      size = 13,
      colour = "black"
    ),
    axis.line = element_line(linewidth = 0.5),
    axis.ticks = element_line(linewidth = 0.5),
    axis.ticks.length = grid::unit(0.18, "cm")
  )
```

:::

---

### Função de probabilidade acumulada


```{r}
#| label: fig-pmf-cdf-dois-dados
#| fig-cap: "Em cinza, $f(x)=\\Pr(X=x)$; em preto, $F(x)=\\Pr(X \\le x)$, para $X=d_1+d_2$."
#| fig-width: 6.5
#| fig-height: 4.8
#| echo: false
#| warning: false
#| message: false

library(ggplot2)
library(scales)

df <- data.frame(
  x  = 2:12,
  fx = c(1, 2, 3, 4, 5, 6, 5, 4, 3, 2, 1) / 36
)

df$Fx <- cumsum(df$fx)
df$x_right <- c(3:12, 12.15)

ggplot(df, aes(x = x)) +
  # f(x): função massa de probabilidade
  geom_segment(
    aes(xend = x, y = 0, yend = fx),
    linewidth = 0.6,
    colour = "grey50",
    linetype = 2
  ) +
  geom_point(
    aes(y = fx),
    size = 3,
    colour = "grey50"
  ) +
  # F(x): função de distribuição acumulada
  geom_segment(
    aes(xend = x_right, y = Fx, yend = Fx),
    linewidth = 0.8,
    colour = "black"
  ) +
  geom_point(
    aes(y = Fx),
    size = 3.4,
    colour = "black"
  ) +
  geom_point(
    aes(x = x_right, y = Fx),
    shape = 1,
    size = 3.4,
    stroke = 0.8,
    colour = "black"
  ) +
  scale_x_continuous(
    breaks = 2:12,
    limits = c(1.6, 12.4),
    expand = expansion(mult = c(0, 0))
  ) +
  scale_y_continuous(
    limits = c(0, 1.04),
    breaks = seq(0, 1, by = 0.2),
    labels = label_number(accuracy = 0.1),
    expand = expansion(mult = c(0, 0))
  ) +
  labs(
    title = expression(X == d[1] + d[2]),
    x = "x",
    y = expression(Pr(X <= x))
  ) +
  theme_classic(base_size = 15, base_family = "serif") +
  theme(
    plot.title = element_text(
      hjust = 0.5,
      size = 20,
      margin = margin(b = 10)
    ),
    axis.title.x = element_text(
      size = 16,
      margin = margin(t = 10)
    ),
    axis.title.y = element_text(
      size = 16,
      margin = margin(r = 12)
    ),
    axis.text = element_text(
      size = 13,
      colour = "black"
    ),
    axis.text.y = element_text(angle = 90, vjust = 0.5),
    axis.line = element_line(linewidth = 0.5),
    axis.ticks = element_line(linewidth = 0.5),
    axis.ticks.length = grid::unit(0.18, "cm")
  )
```

::: {#exm-va-geometrica}

Suponha um experimento que consiste em lançar uma moeda sucessivamente até se obter a primeira cara. Chame $H=$cara, $T=$coroa. Então alguns possíveis resultados para nosso experimento (elementos do espaço amostral) são:
\begin{align*}
  \omega_1 &= (H),\\
  \omega_2 &= (T,H),\\
  \omega_3 &= (T,T,H).
\end{align*}

O espaço amostral $\Omega$ é então
\begin{align*}
  \Omega = \{(H), (T,H), (T,T,H), (T,T,T,H), \dots \}
\end{align*}

Esse espaço amostral é infinito, mas é contável (um conjunto enumerável). 

Defina a variável aleatória $X=$quantidade de lançamentos até obtermos a primeira cara $H$. Como os lançamentos são independentes e precisamos de $x-1$ coroas até a primeira cara, não é difícil perceber que

\begin{align*}
  \Pr(X=x) = (1-p)^{x-1}p, \quad x=1,2,\dots.
\end{align*}

Essa é a função massa de probabilidade da distribuição geométrica. (Obs.: uma "variável aleatória geométrica" e uma "distribuição geométrica" são sinônimos.)

```{r}
#| echo: false

p <- 0.3
x <- 1:16
fx <- dgeom(x - 1, prob = p)  # em R, dgeom começa em 0

plot(
  x, fx,
  type = "h",
  lwd = 1.8,
  ylim = c(0, 0.35),
  xlab = "x",
  ylab = expression(Pr(X == x)),
  main = expression(X *"~"* bold(Geom.) * "(0.3)"),
  xaxt = "n"
)

points(x, fx, pch = 16, cex = 1)
axis(1, at = x)
```


:::

## Média de uma Variável Aleatória

::: {.callout-note}
::: {#def-valor-esperado-discreto}
**(Média de uma variável aleatória discreta)** O valor esperado, ou média, de uma variável aleatória discreta $X$, denotado $E[X]$, ou $\mu_X$, é definido como
\begin{align*}
  \sum_{x\in X[\Omega]} x\Pr(X=x).
\end{align*}
:::
:::

A média de uma variável aleatória discreta é a soma de todos os seus possíveis valores, cada um ponderado por sua probabilidade individual. 

No caso do nosso [@exm-variavel-aleatoria-dois-dados] da soma das faces no lançamento de dois dados, podemos calcular a média como na tabela baixo. Nesse caso, $E(X)=7$. 

| $x$ | $\Pr(X = x)$ | $x \Pr(X = x)$ |
|---:|:-------------:|:---------------:|
| 2  | $1/36$ | $2/36$  |
| 3  | $2/36$ | $6/36$  |
| 4  | $3/36$ | $12/36$ |
| 5  | $4/36$ | $20/36$ |
| 6  | $5/36$ | $30/36$ |
| 7  | $6/36$ | $42/36$ |
| 8  | $5/36$ | $40/36$ |
| 9  | $4/36$ | $36/36$ |
| 10 | $3/36$ | $30/36$ |
| 11 | $2/36$ | $22/36$ |
| 12 | $1/36$ | $12/36$ |
| $\sum$ | $36/36$ | $7$ |

### Propriedades do valor esperado

Sejam $X,Y$ uma variávei aleatórias definidas no mesmo espaço amostral $\Omega$ e $a,b$ números reais. Então as propriedades abaixo são válidas:
  
  a. $E(aX) = aE(X)$. *O valor esperado de um múlitiplo escalar da variável original é o múltiplo escalar do valor esperado*.
  b. $E(X+a) = E(X)+a$. *O valor esperado de uma variável mais uma constante é o valor esperado da variável, mais a constante*.
  c. $E(aX+b) = aE(X)+b$. *Combinação das propriedade (a) e propriedade (b)*.
  d. $E(X+Y) = E(X)+E(Y)$. *O valor esperado da soma de duas variáveis aleatórias é a soma dos valores esperados das variáveis (tomados individualmente)*.

Essas propriedades vêm da natureza linear do operador $E[\cdot]$ (é uma soma de diferentes parcelas). É bem direto e fica a cargo do leitor mostrar as propriedades (a),(b), (c). 

### Média de uma função de uma variável aleatória

Nós conseguimos calcular a média de uma função $g(\cdot)$ da variável aleatória $X$ sem conhecer, diretamente, a distribuição de probabilidades de $g(X)$. 

::: {.callout-note}
::: {#def-valor-esperado-funcao-discreto}
**(Média de uma função de variável aleatória discreta)** O valor esperado, ou média, de uma função de uma variável aleatória discreta $X$, denotado $E[g(X)]$, é definido como
\begin{align*}
  \sum_{x\in X[\Omega]} g(x)\Pr(X=x).
\end{align*}
:::
:::

Esse resultado facilita enormemente o cálculo de momentos da variável. Em especial vai ser importante para calcularmos variância.

---

Continuando com o [@exm-variavel-aleatoria-dois-dados], defina $Y(X)=(X-7)^2$. Queremos $E(Y)=E[(X-7)^2]$. Primeiro iremos construir a distribuição de probabilidades de $Y$ e calcular a média diretamente como $E(Y)=\sum_y y\Pr(Y=y)$, depois iremos calcular $E(Y)=\sum_x Y(x)\Pr(X=x)$ e ver que os resultados são os mesmos. (Esse resultado não é imediatamente óbvio porque $Y(X)$ não é uma função bijetora!)

Construindo diretamente a variável aleatória $Y(X)=(X-7)^2$:

| $y$ | $\Pr(Y = y)$ | $y \Pr(Y = y)$ |
|---:|:-------------:|:---------------:|
| 0  | $6/36$  | $0$      |
| 1  | $10/36$ | $10/36$  |
| 4  | $8/36$  | $32/36$  |
| 9  | $6/36$  | $54/36$  |
| 16 | $4/36$  | $64/36$  |
| 25 | $2/36$  | $50/36$  |
| $\sum$ | $36/36$ | $210/36 = 35/6$ |

Usando as probabilidades originais $\Pr(X=x)$:

| $x$ | $Y(x)=(x-7)^2$ | $\Pr(X=x)$ | $Y(x)\Pr(X=x)$ |
|---:|---:|:-------------:|:----------------:|
| 2  | 25 | $1/36$ | $25/36$ |
| 3  | 16 | $2/36$ | $32/36$ |
| 4  | 9  | $3/36$ | $27/36$ |
| 5  | 4  | $4/36$ | $16/36$ |
| 6  | 1  | $5/36$ | $5/36$ |
| 7  | 0  | $6/36$ | $0$ |
| 8  | 1  | $5/36$ | $5/36$ |
| 9  | 4  | $4/36$ | $16/36$ |
| 10 | 9  | $3/36$ | $27/36$ |
| 11 | 16 | $2/36$ | $32/36$ |
| 12 | 25 | $1/36$ | $25/36$ |
| $\sum$ |  | $36/36$ | $210/36 = 35/6$ |

---


::: {.callout-note}
::: {#def-desigualdade-jensen}
**(Desigualdade de Jensen)** Tome $(\Omega,\mathcal{F},\Pr)$ um espaço de probabilidades, $X$ uma variável aleatória definida sobre $\Omega$, e $\psi:X[\Omega]\rightarrow \mathbb R$ uma função. Então

- Se $\psi(\cdot)$ for uma função convexa: $E[\psi(X)]\geq \psi(E[X])$.
- Se $\psi(\cdot)$ for uma função côncava: $E[\psi(X)]\leq \psi(E[X])$.

Temos igualdade se, e somente se, $\psi(\cdot)$ for uma função linear.
:::
:::

## Variância de uma Variável Aleatória

::: {.callout-note}
::: {#def-variancia}
**(Variância de uma variável aleatória discreta)** A variância de uma variável aleatória $X$ é definida como o valor esperado dos desvios da média tomados ao quadrado:
\begin{align*}
  Var(X) = E[(X-E(X))^2].
\end{align*}
:::
:::

#### Propriedades da variância

a.  $Var(X+a)=Var(X)$
b.  $Var(aX)=a^2Var(X)$
c.  $Var(aX+b)=a^2Var(X)$
d.  $Var(aX\pm bY)=a^2Var(X)+b^2Var(Y)\pm 2abCov(X,Y)$

#### Representação alternativa da variância

A variância é o segundo momento centrado na média: $Var(X) = E[(X-E(X))^2]$. Alternativamente, podemos representar a variância como uma função do primeiro momento $E(X)$ e o segundo momento $E(X^2)$ não centrados (sem subtraír a média). 

\begin{align*}
  Var(X) &= E[(X-E(X))^2] \\
  &= E[X^2-2XE(X)+E(X)^2] \\
  &= E(X^2)-E[2XE(X)] + E(X)^2 \\
  &= E(X^2)-2E(X)E(X)+E(X)^2 \\
  &= E(X^2)-E(X)^2.
\end{align*}

Portanto podemos escrever

\begin{align*}
  Var(X) = E(X^2)-E(X)^2.
\end{align*}

---

Ainda no [@exm-variavel-aleatoria-dois-dados], perceba que, porque $E(X)=7$, quando fizemos $Y=(X-7)^2$ e calculamos $E(Y)$ nós estávamos computando $Var(X)=35/6$. Vamos calcular $Var(X)=E(X^2)-E(X)^2$.

|    $x$ | $\Pr(X = x)$ | $x \Pr(X = x)$ |  $x^2 \Pr(X = x)$ |
| -----: | :----------: | :------------: | :---------------: |
|      2 |    $1/36$    |     $2/36$     |       $4/36$      |
|      3 |    $2/36$    |     $6/36$     |      $18/36$      |
|      4 |    $3/36$    |     $12/36$    |      $48/36$      |
|      5 |    $4/36$    |     $20/36$    |      $100/36$     |
|      6 |    $5/36$    |     $30/36$    |      $180/36$     |
|      7 |    $6/36$    |     $42/36$    |      $294/36$     |
|      8 |    $5/36$    |     $40/36$    |      $320/36$     |
|      9 |    $4/36$    |     $36/36$    |      $324/36$     |
|     10 |    $3/36$    |     $30/36$    |      $300/36$     |
|     11 |    $2/36$    |     $22/36$    |      $242/36$     |
|     12 |    $1/36$    |     $12/36$    |      $144/36$     |
| $\sum$ |    $36/36$   |  $252/36 = 7$  | $1974/36 = 329/6$ |

Então 
\begin{align*}
  Var(X) &= E(X^2)-E(X)^2 \\
  &= 329/6 - 7^2 \\
  &= \frac{329 - 6\times 49}{6} \\
  &= \frac{35}{6}.
\end{align*}

---

## Variáveis Aleatórias Contínuas

Agora considerarmos casos nos quais a imagem da variável aleatória é um conjunto não enumerável. Aqui não é direto atribuir probabilidade a um certo valor específico da variável aleatória (a função massa de probabilidades $\Pr(X=x)$) como fizemos até agora.

::: {.callout-note}
::: {#def-fdp}
**(Função densidade de probabilidade)** A função densidade de probabilidade (fdp) de uma variável aleatória contínua é a função $f_X(\cdot)$ que satisfaz
\begin{align*}
  \Pr(X\leq x)=F_X(x)=\int_{-\infty}^x f_X(t)dt, \text{ para todo }x\in X[\Omega].
\end{align*}
:::
::: 

Comentários:

- O valor $f_X(x)$ (fdp) não tem a mesma interpretação $\Pr(X=x)$ (fmp) do caso discreto. 
- $f_x(x)$ não é uma probabilidade (é uma "densidade") e não precisa adotar valores entre 0 e 1 (o que tem que somar 1 é a área total abaixo de $f_X(\cdot)$). 
- Podemos interpretar $f_x(x)$ como o análogo teórico à densidade de frequência de uma classe em um histograma (normalizado) de um conjunto de dados. 
- O tratamento de variáveis aleatórias contínuas requer, invariavelmente, a aplicação de cálculo diferencial e integral. Dito isso, manipulações algébricas não são nosso foco. O importante é entender como os conceitos se relacionam e conseguir aplicar em problemas práticos.
- Em muitos casos nem é possível obter uma fórmula fechada para a função densidade acumulada $F_X(\cdot)$.

---

::: {#exm-dist-exponencial}

**(Distribuição exponencial)** Dizemos que a variável aleatória $X$ tem distribuição exponencial com parâmetro de escala $\beta$ se sua função densidade de probabilidade tiver a forma

\begin{align*}
  f(x; \beta) = \begin{cases}
    \frac{1}{\beta}e^{-x/\beta}, \quad \text{ se }x\geq 0,\\
    0, \quad \text{ caso contrário}.
  \end{cases}
\end{align*}

A distribuição exponencial é o análogo contínuo à distribuição geométrica. Esse modelo é bastante utilizado para modelar o tempo até a ocorrência de um certo evento (por exemplo o tempo de espera em um *call center*, ou o tempo até a falha de um certo componente mecânico). 

Por simplicidade, suponha $\beta=1$. (Não mostraremos agora, mas $E(X)=\beta$ e $Var(X)=\beta^2$. É o tempo médio até a ocorrência do evento. Quanto maior $\beta$, esperamos ver maiores valores de $X$.)

Queremos, por exemplo $\Pr(X\leq 2)$. Vamos calcular a função de densidade acumulada $F(X)$ e avaliar em $x=2$.

\begin{align*}
  F(X;\beta=1)=\Pr(X\leq x) &= \int_0^\infty e^{-t}dt \\
  &= \left[-e^{-t}\right]^x_0 = -e^{-x}-(-e^{-0}) \\
  &= 1-e^{-x}
\end{align*}

Então $F(2;\beta=1)=1-e^{-2}\approx 0.864664$. É a área abaixo da função densidade de probabilidade $f(x)$ para $0<x<2$.


```{r}
#| fig-width: 6.4
#| fig-height: 4.7
#| echo: false
#| dev: png
#| dev.args: 
#|   bg: transparent

op <- par(
  bg  = "transparent",
  mar = c(5.2, 5.2, 3.2, 1.2),
  mgp = c(2.6, 0.8, 0),
  tcl = -0.6
)

# curva da fdp
x <- seq(0, 10, length.out = 1000)
y <- dexp(x, rate = 1)

plot(
  x, y,
  type = "n",
  xlim = c(-0.4, 10.4),
  ylim = c(-0.04, 1.03),
  xlab = "x",
  ylab = "f(x)",
  main = expression(X %~% bold("Exp.") * "(1)"),
  xaxt = "n",
  yaxt = "n",
  bty  = "o",
  cex.main = 2.0,
  cex.lab  = 1.6,
  cex.axis = 1.2
)

# área sombreada: P(X <= 2)
xs <- seq(0, 2, length.out = 400)
ys <- dexp(xs, rate = 1)

polygon(
  c(0, xs, 2),
  c(0, ys, 0),
  col = "gray75",
  border = "black",
  lwd = 1.1
)

# curva da densidade
lines(x, y, lwd = 2.2)

# eixos
axis(1, at = c(0, 2, 4, 6, 8, 10), labels = c(0, 2, 4, 6, 8, 10))
axis(2, at = c(0.0, 0.4, 0.8), labels = c("0.0", "0.4", "0.8"), las = 2)

# legenda
legend(
  "topright",
  legend = c("f(x)", expression(Pr(X <= 2))),
  lty    = c(1, NA),
  lwd    = c(2.2, NA),
  pch    = c(NA, 22),
  pt.bg  = c(NA, "gray75"),
  pt.cex = c(NA, 1.3),
  bty    = "n",
  cex    = 1.5
)

par(op)
```

Alternativamente, podemos olhar para a função densidade acumulada $F(X)=\Pr(X\leq x)$. Daí $\Pr(X\leq 2)$ é o valor $F(2)$ em si.

```{r}
#| fig-width: 6.4
#| fig-height: 4.7
#| echo: false
#| dev: png
#| dev.args:
#|   bg: transparent

op <- par(
  bg  = "transparent",
  mar = c(5.2, 5.2, 3.2, 1.2),
  mgp = c(2.6, 0.8, 0),
  tcl = -0.6
)

# curva da fda
x <- seq(0, 10, length.out = 1000)
F_x <- pexp(x, rate = 1)

# ponto de interesse
x0 <- 2
y0 <- pexp(x0, rate = 1)

plot(
  x, F_x,
  type = "n",
  xlim = c(-0.4, 10.4),
  ylim = c(-0.03, 1.04),
  xlab = "x",
  ylab = "F(x)",
  main = expression(X %~% bold("Exp.") * "(1)"),
  xaxt = "n",
  yaxt = "n",
  bty  = "o",
  cex.main = 2.0,
  cex.lab  = 1.6,
  cex.axis = 1.2
)

# curva da fda
lines(x, F_x, lwd = 2.2)

# linhas tracejadas
segments(x0, 0, x0, 1.04, lty = 2, lwd = 1.2)
segments(0, y0, 10.4, y0, lty = 2, lwd = 1.2)

# ponto em x = 2
points(x0, y0, pch = 16, cex = 1.2, col = "gray70")

# eixos
axis(1, at = c(0, 2, 4, 6, 8, 10), labels = c(0, 2, 4, 6, 8, 10))
axis(2, at = c(0.0, 0.4, 0.8), labels = c("0.0", "0.4", "0.8"), las = 2)

# legenda
legend(
  "bottomright",
  legend = c("F(x)", expression(Pr(X <= 2))),
  lty    = c(1, NA),
  lwd    = c(2.2, NA),
  pch    = c(NA, 16),
  col    = c("black", "gray70"),
  pt.cex = c(NA, 1.1),
  bty    = "n",
  cex    = 1.5
)

par(op)
```


Se quiseremos, por exemplo, $\Pr(1\leq X\leq 3)$, avaliamos a área abaixo de $f(x)$ para $1\leq x \leq 3$. 

\begin{align*}
  \Pr(1\leq X \leq 3) &= \int_1^3 f(x)dx \\
  &=F(3)-F(1)\\
  &=(1-e^{-3})-(1-e^{-1})\\
  &=e^{-1}-e^{-3}\approx 0.31809
\end{align*}

:::

```{r}
#| fig-width: 6.4
#| fig-height: 4.7
#| echo: false
#| dev: png
#| dev.args:
#|   bg: transparent

op <- par(
  bg  = "transparent",
  mar = c(5.2, 5.2, 3.2, 1.2),
  mgp = c(2.6, 0.8, 0),
  tcl = -0.6
)

# curva da fdp
x <- seq(0, 10, length.out = 1000)
y <- dexp(x, rate = 1)

plot(
  x, y,
  type = "n",
  xlim = c(-0.4, 10.4),
  ylim = c(-0.04, 1.03),
  xlab = "x",
  ylab = "f(x)",
  main = expression(X %~% bold("Exp.") * "(1)"),
  xaxt = "n",
  yaxt = "n",
  bty  = "o",
  cex.main = 2.0,
  cex.lab  = 1.6,
  cex.axis = 1.2
)

# área sombreada: P(1 <= X <= 3)
xs <- seq(1, 3, length.out = 400)
ys <- dexp(xs, rate = 1)

polygon(
  c(1, xs, 3),
  c(0, ys, 0),
  col = "gray75",
  border = "black",
  lwd = 1.1
)

# curva da densidade
lines(x, y, lwd = 2.2)

# eixos
axis(1, at = c(0, 2, 4, 6, 8, 10), labels = c(0, 2, 4, 6, 8, 10))
axis(2, at = c(0.0, 0.4, 0.8), labels = c("0.0", "0.4", "0.8"), las = 2)

# legenda
legend(
  "topright",
  legend = c("f(x)", "Pr(1 ≤ X ≤ 3)"),
  lty    = c(1, NA),
  lwd    = c(2.2, NA),
  pch    = c(NA, 22),
  pt.bg  = c(NA, "gray75"),
  pt.cex = c(NA, 1.3),
  bty    = "n",
  cex    = 1.5
)

par(op)
```

---

#### Média e variância de uma variável aleatória contínua

Quando $X$ é uma variável aleatória contínua a definição de média (valor esperado) é análoga ao caso discreto, mas substituimos somatórios por integrais.

::: {.callout-note}
::: {#def-valor-esperado-continuo}
**(Média de uma variável aleatória contínua)** O valor esperado, ou média, de uma variável aleatória contínua $X$, denotado $E[X]$, ou $\mu_X$, é definido como
\begin{align*}
  E[X] = \int_{-\infty}^\infty xf(x)dx.
\end{align*}
:::
:::

Não vou enunciar formalmente, mas podemos tomar $E(g(X))$ (valor esperado de uma função da variável) usando as probabilidades originais $f(x)$ da mesma forma que vimos no caso discreto. 

---

::: {#exm-media-distribuicao-uniforme}
**(Média da distribuição uniforme)** Dizemos que a variável aleatória $X$ tem distribuição uniforme se ela adotar valores entre $a$ (valor mínimo) e $b$ (valor máximo), e quaisquer intervalos de mesma amplitude forem igualmente prováveis. 

A função densidade de probabilidade de $X\sim \text{Unif.}(a,b)$ é
\begin{align*}
  f(x;a,b) = \begin{cases}
    \frac{1}{b-a}, \text{ se }a\leq x\leq b,\\
    0, \text{ caso contrário}
  \end{cases}
\end{align*}

```{r}
#| fig-width: 6.4
#| fig-height: 4.7
#| echo: false
#| dev: png
#| dev.args:
#|   bg: transparent

a <- 2
b <- 6

stopifnot(a < b)

op <- par(
  bg  = "transparent",
  mar = c(5.2, 5.2, 3.2, 1.2),
  mgp = c(2.6, 0.8, 0),
  tcl = -0.6
)

h <- 1 / (b - a)
xmin <- a - 0.8 * (b - a)
xmax <- b + 0.8 * (b - a)

plot(
  NA,
  xlim = c(xmin, xmax),
  ylim = c(-0.02, 1.15 * h),
  xlab = "x",
  ylab = "f(x)",
  main = expression(X %~% bold("Unif.") * "(a,b)"),
  xaxt = "n",
  yaxt = "n",
  bty  = "o",
  cex.main = 2.0,
  cex.lab  = 1.6,
  cex.axis = 1.2
)

# fdp
segments(xmin, 0, a, 0, lwd = 2.2)
segments(a, h, b, h, lwd = 2.2)
segments(b, 0, xmax, 0, lwd = 2.2)
segments(a, 0, a, h, lwd = 2.2, lty = 2)
segments(b, 0, b, h, lwd = 2.2, lty = 2)

# eixos
axis(1, at = c(a, b), labels = c("a", "b"))
axis(2, at = h, labels = expression(frac(1, b - a)), las = 2)

par(op)
```

Vamos calcular $E(X)$.

\begin{align*}
  E(X) &= \int_a^b \frac{x}{b-a}dx \\
  &=\frac{1}{b-a}\int_a^b xdx \\
  &=\frac{1}{b-a}\left[\frac{x^2}{2}\right]^b_a\\
  &=\frac{1}{b-a}\left(\frac{b^2-a^2}{2}\right)\\
  &=\frac{a+b}{2}.
\end{align*}

Faz sentido intuitivo, $(a+b)/2$ é o ponto médio do intervalo $[a,b]$.

:::

---

::: {.callout-note}
::: {#def-variancia-continuo}
**(Variância de uma variável aleatória contínua)** A variância de uma variável aleatória contínua $X$, denotada como $Var(X)$, ou $\sigma^2_X$, é definida como
\begin{align*}
  Var(X) = \int_{-\infty}^\infty (x-E(X))^2 f(x)dx.
\end{align*}
Equivalentemente,
\begin{align*}
  Var(X) = \int_{-\infty}^\infty x^2 f(x)dx - \left(\int_{-\infty}^\infty xf(x)dx\right)^2.
\end{align*}
:::
:::

---

::: {#exm-variancia-distribuicao-uniforme}

**(Variância da distribuição uniforme)** Vamos calcular a variância da distribuição uniforme usando $Var(X)=E(X^2)-E(X)^2$. Temos $E(X)=(a+b)/2$, falta $E(X^2)$.

\begin{align*}
  E(X^2) &= \int_{-\infty}^\infty x^2 f(x)dx \\
  &= \int_a^b \frac{x^2}{b-a}dx \\
  &= \frac{1}{b-a} \left[\frac{x^3}{3}\right]^b_a\\
  &= \frac{b^3-a^3}{3(b-a)}.
\end{align*}

Então,

\begin{align*}
  Var(X) &= E(X^2)-E(X)^2 \\
  &= \frac{b^3-a^3}{3(b-a)}-\left(\frac{a+b}{2}\right)^2.
\end{align*}

Depois de algumas manipulações algébricas (a cargo do leitor) podemos escrever

\begin{align*}
  Var(X) = \frac{(b-a)^2}{12}.
\end{align*}

:::

---

::: {.callout-note}
::: {#def-momentos}
**(Momento de uma variável aleatória)** Seja $X$ uma variável aleatória. Definimos o $k$-ésimo momento de $X$ como $E(X^k)$. Ou seja,
\begin{align*}
  E(X^k) = \begin{cases} \sum_{x\in X[\Omega]} x^k \Pr(X=x), \quad \text{ se $X$ discreta, e,}\\
   \int^\infty_{-\infty} x^k f(x)dx, \quad \text{ se $X$ contínua}. \end{cases}
\end{align*}
:::
:::

Portanto a média é o primeiro momento, a variância é o segundo momento centrado na média.

## Função Quantílica

Recapitulando pontos de nossa discussão até aqui:

- Uma variável aleatória é uma função que mapeia elementos do espaço amostral a valores na reta real: $X:\Omega\rightarrow\mathbb R$.
- As função massa de probabilidade $\Pr(X=x)$, no caso discreto (ver Figura 00), ou função densidade de probabilidade $f(x)$, no caso contínuo (ver Figura 00), se relacionam à probabilidade de um certo valor específico $x$ na imagem da variável aleatória $X$.
- A função de probabilidade acumulada (ou função de distribuição acumulada) nos dá a probabilidade de obter um valor igual a $x$ ou menor: $F(x)=\Pr(X\leq x)$. (Ver Figuras 00, 00.) 

Nós vamos definir agora a função inversa da função de distribuição acumulada. Se inicialmente $F(x)$ mapeia o valor $x$ à probabilidade $q$ de obter $X\leq x$; a função inversa $F^{-1}(q)$ mapeia probabilidades $q$ ao valor específico $x$ tal que $\Pr(X\leq x)=q$. Às vezes chamamos $F^{-1}(q)$ de função quantílica de $X$.

::: {.callout-note}
::: {#def-funcao-quantilica}
  Seja $X$ uma variável aleatória com função de distribuição acumulada $F(X)$. Então sua função de distribuição acumulada inversa, ou função quantílica, é definida como
\begin{align*}
  F^{-1}(q) = \inf\{x: F(X)>q\}, \quad \text{ para }q\in[0,1].
\end{align*}

Observações:

- Essa definição "complicada" existe principalmente para abarcar o caso discreto, onde $F(X)$ é uma função contínua apenas à direita. No caso contínuo, $F(X)$ é (na maioria das vezes) contínua e bijetora, de modo que a função inversa "tradicional" é bem definida.
- $F(x)$ e $F^{-1}(q)$ são pares de funções inversas. Então é verdade, para todo $x\in X[\Omega]$, que $F^{-1}(F(x))=x$. Alternativamente, também é verdade que, para todo $q\in[0,1]$, $F(F^{-1}(q))=q$.
- $x_{(q)}=F^{-1}(q)$ é o quantil $q$ teórico da variável $X$.
:::
:::

---

::: {#exm-mediana-distribuicao-exponencial}

Seja $X\sim \text{Exp.}(\beta)$. Qual é a mediana de $X$?

Lembrando que a função densidade de probabilidade de $X$ é 

  \begin{align*}
    f(x) = \begin{cases}\frac{1}{\beta}e^{-x/\beta}, \text{ se }x>0, \\
    0, \text{ caso contrátio}. \end{cases}
  \end{align*}

Já calculamos que sua função de distribuição acumulada é dada por
\begin{align*}
  F(X) = \int_0^\infty f(x)dx = 1-e^{-x/\beta}.
\end{align*}

É direto calcular função de distribuição acumulada inversa (ou função quantílica) de $X$ como

\begin{align*}
  F^{-1}(q) = -\beta\log(1-q).
\end{align*}

Então a mediana de $X$ é $F^{-1}(0.5)$.

\begin{align*}
  F^{-1}(0.5)&=-\beta\log(1-0.5)\\
  &=\beta\log(2).
\end{align*}

De maneira genérica, qualquer $q$-quantil teórico pode ser obtido ao avaliar $F^{-1}(q)$.

Ilustração numérica:

```{r}
beta = 1
q = 0.5
xsim = rexp(1e6, rate=1/beta)
print(quantile(xsim, probs=q))
print(-beta*log(1-q))
```
Ilustração gráfica:

```{r}
#| echo: false

library(ggplot2)

beta <- 1
L <- 3 * beta

# FDA: F(x) = 1 - exp(-x/beta)
cdf_df <- data.frame(
  x = seq(0, L, length.out = 500)
)
cdf_df$y <- 1 - exp(-cdf_df$x / beta)

# Função quantílica: Q(p) = -beta * log(1 - p)
p_max <- 1 - exp(-L / beta)
quant_df <- data.frame(
  x = seq(0, p_max, length.out = 500)
)
quant_df$y <- -beta * log(1 - quant_df$x)

ggplot() +
  geom_line(
    data = cdf_df,
    aes(x = x, y = y, color = "FDA"),
    linewidth = 1.2
  ) +
  geom_line(
    data = quant_df,
    aes(x = x, y = y, color = "Função quantílica"),
    linewidth = 1.2
  ) +
  geom_abline(
    aes(slope = 1, intercept = 0, color = "y = x"),
    linetype = "dashed",
    linewidth = 1
  ) +
  coord_fixed(xlim = c(0, L), ylim = c(0, L)) +
  scale_color_manual(
    values = c(
      "FDA" = "#1f77b4",
      "Função quantílica" = "#d95f02",
      "y = x" = "#2ca02c"
    ),
    breaks = c("FDA", "Função quantílica", "y = x"),
    labels = c(
      "FDA: F(x) = 1 - exp(-x/beta)",
      "Quantílica: Q(p) = -beta log(1 - p)",
      "y = x"
    )
  ) +
  labs(
    title = paste0("FDA e função quantílica da exponencial (beta = ", beta, ")"),
    x = "x",
    y = "Pr(X≤x)",
    color = NULL
  ) +
  theme_minimal(base_size = 14) +
  theme(
    legend.position = "bottom",
    plot.title = element_text(hjust = 0.5)
  )
```

:::

---

## Variáveis Aleatórias Multidimensionais

::: {.callout-note}
::: {#def-fmp-conjunta}
**(Função massa de probabilidade conjunta)** Seja $(X,Y)$ um vetor aleatório bi-variado discreto. Então a função $f:\mathcal{F}\rightarrow\mathbb R$
\begin{align*}
  f(x,y) = \Pr((X=x)\cap(Y=y)) \equiv \Pr(X=x,Y=y),
\end{align*}
é chamada função massa de probabilidade conjunta de $(X,Y)$.
:::
:::

---

::: {#exm-variavel-bivariada-discreta-1}
**(Variável aleatória discreta bivariada)**

|                           | Chuva ($X = 0$) | Sem chuva ($X = 1$) | Total |
|---------------------------|----------------:|--------------------:|------:|
| Deslocamento longo ($Y = 0$) | 0.15 | 0.07 | 0.22 |
| Deslocamento curto ($Y = 1$) | 0.15 | 0.63 | 0.78 |
| **Total**                 | 0.30 | 0.70 | 1.00 |

- SW15 capítulo 1.

:::

---

## Exemplos usando a linguagem de programação R

Na linguagem de programação `R` existem funções específicas que nos retornam os conceitos discutidos acima para distribuições selecionadas. A nomenclatura das funções segue um padrão.

Vamos tomar a distribuição exponencial como exemplo. Um detalhe é que no `R` ela é definida usando o parâmetro de taxa (*rate*) $\lambda=1/\beta$. Daí sua média é $1/\lambda$. 

### Função densidade/massa de probabilidade

Computamos a função densidade de probabilidade da distribuição exponencial com parâmetro $\beta=3$ para $x=0.5$ como

```{r}
beta = 3
dexp(x=0.5, rate=1/beta)
```
`dexp()` vem de "distribuição" `exp`.

Se quisermos computar para vários valores de $x$, podemos escrever algo como

```{r}
beta = 3
x_range = seq(from=0.1, to=5, by=0.1)
dexp(x=x_range, rate=1/beta)
```

Para construir uma figura parecida com Figura 00, poderíamos fazer

```{r}
beta=3
x_range = seq(from=0.1, to=beta*3, by=0.1)
fdp_x_range = dexp(x=x_range, rate=1/beta)
plot(x=x_range, # valores do eixo x
     y=fdp_x_range, # valores do eixo y
     t="l", # tipo do gráfico é "line"
     xlab="x", # label do eixo x
     ylab="f(x)", # label do eixo y
     main="X~Exp.(3)") # título principal da figura
```

Se estivessemos lidando com uma distribuição binomial com parâmetros $n=3, p=0.4$, poderíamos obter $\Pr(X=2)$ como

```{r}
n = 3
p = 0.4
dbinom(2, size=n, prob=p)
```
### Função de probabilidade acumulada

`pexp()` vem de "probabilidade"`exp`.


### Função Quantílica

`qexp()` vem de "quantil"`exp`.

### Simular valores sorteados da distribuição


`rexp()` vem de "*random*"`exp`.


## Exercicios

TO;DO

## Referências {.unnumbered}
