---
title: "Variáveis Aleatórias"
chapter: true
---

Leituras:

  - [@bussab2010estatistica]
  
## Conceito de Variável Aleatória

::: {.callout-note}
::: {#def-variavel-aleatoria}
Uma **variável aleatória é uma função com domínio no espaço amostral e contradomínio real**. Ou seja, $X:\Omega\rightarrow\mathbb{R}$, é uma função que associa, a cada elemento do espaço amostral, um número real.
:::
:::

Variáveis aleatórias (as funções em si) serão denotadas por letras maiúsculas, enquanto valores específicos serão denotados por letras minúsculas. Ou seja, a variável $X$ adota valores $x$, a variável $Z$ adota valores $z$.

---

::: {#exm-variavel-aleatoria-dois-dados}

Considere um jogo de azar no qual você lança dois dados cúbicos e recebe como recompensa a soma das faces. 

Nosso experimento é lançar o primeiro dado, lançar o segundo dado, e então anotar as faces. Podemos escrever o espaço amostral desse experimento como

\begin{align*}
  \Omega = \left\{ \begin{matrix} 
(\unicode{x2680},\unicode{x2680}), & (\unicode{x2680},\unicode{x2681}), & (\unicode{x2680},\unicode{x2682}), & (\unicode{x2680},\unicode{x2683}), & (\unicode{x2680},\unicode{x2684}), & (\unicode{x2680},\unicode{x2685}), \\
(\unicode{x2681},\unicode{x2680}), & (\unicode{x2681},\unicode{x2681}), & (\unicode{x2681},\unicode{x2682}), & (\unicode{x2681},\unicode{x2683}), & (\unicode{x2681},\unicode{x2684}), & (\unicode{x2681},\unicode{x2685}), \\
(\unicode{x2682},\unicode{x2680}), & (\unicode{x2682},\unicode{x2681}), & (\unicode{x2682},\unicode{x2682}), & (\unicode{x2682},\unicode{x2683}), & (\unicode{x2682},\unicode{x2684}), & (\unicode{x2682},\unicode{x2685}), \\
(\unicode{x2683},\unicode{x2680}), & (\unicode{x2683},\unicode{x2681}), & (\unicode{x2683},\unicode{x2682}), & (\unicode{x2683},\unicode{x2683}), & (\unicode{x2683},\unicode{x2684}), & (\unicode{x2683},\unicode{x2685}), \\
(\unicode{x2684},\unicode{x2680}), & (\unicode{x2684},\unicode{x2681}), & (\unicode{x2684},\unicode{x2682}), & (\unicode{x2684},\unicode{x2683}), & (\unicode{x2684},\unicode{x2684}), & (\unicode{x2684},\unicode{x2685}), \\
(\unicode{x2685},\unicode{x2680}), & (\unicode{x2685},\unicode{x2681}), & (\unicode{x2685},\unicode{x2682}), & (\unicode{x2685},\unicode{x2683}), & (\unicode{x2685},\unicode{x2684}), & (\unicode{x2685},\unicode{x2685})
  \end{matrix}  \right\}.
\end{align*}

Nossa **variável aleatória** é uma função $X:\Omega\rightarrow\mathbb{R}$ que contabiliza a quantidade de pontos nas faces do primeiro dado, contabiliza a quantidade de pontos nas faces do segundo dado, e soma esses valores. Cada elemento $\omega\in\Omega$ é composto pela dupla $(d_1,d_2)$.

\begin{align*}
  X(d_1,d_2) = d_1+d_2.
\end{align*}

Alguns dos valores possíveis para $X$ são

  - $X(\unicode{x2680},\unicode{x2680}) = 2$
  - $X(\unicode{x2680},\unicode{x2681}) = 3$
  - $X(\unicode{x2681},\unicode{x2680}) = 3$
  - ...
  
A **imagem** de uma função é o subconjunto do seu contradomínio composto pelos valores possivelmente atingidos pela função. 

No nosso caso,

\begin{align*}
  X[\Omega]=\{1,2,3,4,5,6,7,8,9,10,11,12\}.
\end{align*}

Uma pergunta natural é: **qual é a probabilidade de recebermos $\$7$?** Em outras palavras quanto é **$\Pr(X=7)$?**

Como podemos obter $X=7$? Algumas possibilidades são  

\begin{align*}
  X(\unicode{x2680},\unicode{x2685}) = 7, \quad X(\unicode{x2681},\unicode{x2684})=7, \quad X(\unicode{x2685},\unicode{x2680})=7
\end{align*}

O conjunto de elementos $\omega\in\Omega$ que são mapeados pela função $X$ ao valor 7 é
\begin{align*}
  B = \{(\unicode{x2680},\unicode{x2685}), (\unicode{x2681},\unicode{x2684}),(\unicode{x2682},\unicode{x2683}),(\unicode{x2683},\unicode{x2682}),(\unicode{x2684},\unicode{x2681}),(\unicode{x2685},\unicode{x2680})\}.
\end{align*}

Então quando falamos "probabilidade de $X=7$", e escrevemos $\Pr(X=7)$, estamos nos referindo à probabilidade do evento $B$.

\begin{align*}
  \Pr(B) = \frac{n(B)}{n(\Omega)} = \frac{6}{36} = \frac{1}{6} = \Pr(X=7)
\end{align*}

Chamamos $B$ de imagem inversa de $X=7$, ou pré-imagem de $X=7$. $X^{-1}[\{7\}]=B$.

A expressão $\Pr(X=7)$ é um abuso de notação universalmente adotado. Lembre-se que uma função de probabilidade mapeia elementos do espaço de eventos (subconjuntos do espaço amostral) a valores na reta real. O número $7$ não é um subconjunto do espaço amostral $\Omega$, o número $7$ é um valor $x\in X[\Omega]$ na imagem da variável aleatória $X$. Quando escrevemos $\Pr(X=7)$ queremos dizer $\Pr(B)$, com $B=X^{-1}[\{7\}]$.

:::

---

### Tipos de variáveis aleatórias

  - Uma variável aleatória é dita **discreta**, se adotar valores discretos, enumeráveis, como as faces dos dados no [@exm-variavel-aleatoria-dois-dados], ou os números reais $\mathbb{N}$. 
  - Alternativamente, uma variável aleatória é dita **contínua** se adotar valores contínuos, não enumeráveis, como um número real ou um vetor multivariado.

Essa distinção é feita porque temos dois tratamentos diferentes para a probabilidade de um resultado individual do experimento. No caso discreto é possível falar diretamente da probabilidade de um valor específico para a v.a., enquanto no caso contínuo existem complicações adicionais e precisamos considerar a probabilidade de um intervalo para os valores adotados pela variável aleatória.

## Variáveis Aleatórias Discretas

É a imagem $X[\Omega]$, os possíveis valores, de uma variável aleatória que deve ser um conjunto enumerável para que essa seja chamada discreta. O espaço amostral $\Omega$, domínio da variável aleatória $X$, pode, sem nenhum problema, ser um conjunto não enumerável. 

---

::: {#exm-variavel-aleatoria-discreta-espaco-amostral-incontavel}
Considere o experimento de lançar um dardo em um alvo como na figura abaixo. Portanto os elementos $\omega$ do espaço amostral $\Omega$ são coordenadas horizontais e verticais $(x,y)$ associadas ao local onde o dardo atigiu o alvo. Ou seja, $\Omega=A\subset\mathbb{R}^2$.

```{r}
#| echo: false
#| fig-width: 10
#| fig-height: 6.2
#| out-width: 50%
#| fig-align: center
#| warning: false
#| message: false
#| fig-format: svg

library(ggplot2)

n <- 12
raio <- 1
raio_texto <- 0.78
horas <- c(12, 1:11)

# Ângulos centrais de cada fatia (12 no topo, depois sentido horário)
ang_centros <- pi/2 - (0:(n - 1)) * 2*pi/n

# Linhas divisórias entre as fatias
ang_linhas <- pi/2 + pi/n - (0:(n - 1)) * 2*pi/n

# Contorno do círculo
circulo <- data.frame(
  x = raio * cos(seq(0, 2*pi, length.out = 500)),
  y = raio * sin(seq(0, 2*pi, length.out = 500))
)

# Linhas radiais
linhas <- data.frame(
  x = 0,
  y = 0,
  xend = raio * cos(ang_linhas),
  yend = raio * sin(ang_linhas)
)

# Números no meio de cada fatia
rotulos <- data.frame(
  hora = horas,
  x = raio_texto * cos(ang_centros),
  y = raio_texto * sin(ang_centros)
)

ggplot() +
  geom_polygon(
    data = circulo,
    aes(x, y),
    fill = "white",
    color = "black",
    linewidth = 0.8
  ) +
  geom_segment(
    data = linhas,
    aes(x = x, y = y, xend = xend, yend = yend),
    linewidth = 0.8,
    color = "black"
  ) +
  geom_text(
    data = rotulos,
    aes(x = x, y = y, label = hora),
    size = 10,
    family = "sans",
    fontface = "bold"
  ) +
  coord_equal(
    xlim = c(-1.05, 1.05),
    ylim = c(-1.05, 1.05),
    expand = FALSE,
    clip = "off"
  ) +
  theme_void() +
  theme(
    plot.background  = element_rect(fill = "transparent", color = NA),
    panel.background = element_rect(fill = "transparent", color = NA)
  )
```

Nossa variável aleatória aqui é uma função que olha para um certo elemento $(x_0,y_0)$ de $\Omega$, compara com as divisões dos setores do alvo, e atribui a $(x_0,y_0)$ o valor numérico equivalente. 

```{r}
#| echo: false
#| fig-width: 10
#| fig-height: 6.2
#| out-width: 80%
#| fig-align: center
#| warning: false
#| message: false
#| fig-format: svg

library(ggplot2)
library(grid)

n <- 12
raio <- 1
raio_texto <- 0.76
raio_seta  <- 0.55
horas <- c(12, 1:11)

# Centro do círculo
cx <- 0
cy <- 0.55

# Setores com setas
setores_com_setas <- c(11, 9, 7, 2)

# Ângulos
ang_centros <- pi/2 - (0:(n - 1)) * 2*pi/n
ang_linhas  <- pi/2 + pi/n - (0:(n - 1)) * 2*pi/n

# Contorno do círculo
circulo <- data.frame(
  x = cx + raio * cos(seq(0, 2*pi, length.out = 500)),
  y = cy + raio * sin(seq(0, 2*pi, length.out = 500))
)

# Linhas divisórias
linhas <- data.frame(
  x = cx,
  y = cy,
  xend = cx + raio * cos(ang_linhas),
  yend = cy + raio * sin(ang_linhas)
)

# Números no meio de cada fatia
rotulos <- data.frame(
  hora = horas,
  ang  = ang_centros,
  x = cx + raio_texto * cos(ang_centros),
  y = cy + raio_texto * sin(ang_centros)
)

# Reta numérica
eixo_y  <- -1.45
x_ticks <- seq(-1.8, 1.8, length.out = 12)

eixo <- data.frame(
  valor = 1:12,
  x = x_ticks,
  y = eixo_y
)

# Setas saindo de pontos internos dos setores
setas <- rotulos[match(setores_com_setas, rotulos$hora), c("hora", "ang")]
setas$x    <- cx + raio_seta * cos(setas$ang)
setas$y    <- cy + raio_seta * sin(setas$ang)
setas$xend <- x_ticks[match(setas$hora, 1:12)]
setas$yend <- eixo_y + 0.03

ggplot() +
  geom_polygon(
    data = circulo,
    aes(x, y),
    fill = "white",
    color = "black",
    linewidth = 0.7
  ) +
  geom_segment(
    data = linhas,
    aes(x = x, y = y, xend = xend, yend = yend),
    linewidth = 0.7,
    color = "black"
  ) +
  geom_text(
    data = rotulos,
    aes(x = x, y = y, label = hora),
    size = 7,
    family = "sans",
    fontface = "bold"
  ) +
  geom_segment(
    aes(
      x = min(x_ticks) - 0.2, y = eixo_y,
      xend = max(x_ticks) + 0.25, yend = eixo_y
    ),
    linewidth = 0.7,
    color = "black",
    arrow = arrow(length = unit(0.18, "cm"), type = "closed")
  ) +
  geom_segment(
    data = eixo,
    aes(x = x, y = y - 0.05, xend = x, yend = y + 0.05),
    linewidth = 0.7,
    color = "black"
  ) +
  geom_text(
    data = eixo,
    aes(x = x, y = y - 0.18, label = valor),
    size = 5.2,
    family = "sans"
  ) +
  geom_segment(
    data = setas,
    aes(x = x, y = y, xend = xend, yend = yend),
    linewidth = 0.9,
    color = "black",
    linetype = "dashed",
    arrow = arrow(length = unit(0.18, "cm"), type = "closed")
  ) +
  geom_point(
    data = setas,
    aes(x = x, y = y),
    size = 2,
    color = "black"
  ) +
  coord_equal(
    xlim = c(-2.25, 2.25),
    ylim = c(-1.8, 1.65),
    expand = FALSE,
    clip = "off"
  ) +
  theme_void() +
  theme(
    plot.background  = element_rect(fill = "transparent", color = NA),
    panel.background = element_rect(fill = "transparent", color = NA)
  )
```
:::

---

### Função massa de probabilidade

::: {.callout-note}
::: {#def-fmp}
**(Função Massa de Probabilidade)** A função massa de probabilidade (f.m.p.) de uma variável aleatória discreta $X$ é dada por
\begin{align*}
  f_X(x) = \Pr(X=x), \text{ para todo }x\in X[\Omega]
\end{align*}
:::
:::

Os subscritos $\cdot_X$ serão omitido quando não houver ambiguidade.

- O domínio da fmp é a imagem da v.a. $X$ (também chamado suporte da v.a.). É o conjunto $X[\Omega]$. É o eixo horizontal nos gráficos representando a fmp.
- Os elementos $x\in X[\Omega]$ são mapeados às suas respectivas probabilidades $f(x)=\Pr(X=x)$. É o eixo vertical nos gráficos representando a fmp.
\begin{align*}
  f:X[\Omega]\longrightarrow \mathbb R
\end{align*}

---

::: {#exm-fmp-1}

Contínuando nosso [@exm-variavel-aleatoria-dois-dados] do lançamento dos dados, a função massa de probabilidade da variável aleatória $X(d_1,d_2)=d_1+d_2$ é  

| $x$ | $f(x)=\Pr(X=x)$ |
|---:|:---|
| 2  | $1/36$ |
| 3  | $2/36$ |
| 4  | $3/36$ |
| 5  | $4/36$ |
| 6  | $5/36$ |
| 7  | $6/36$ |
| 8  | $5/36$ |
| 9  | $4/36$ |
| 10 | $3/36$ |
| 11 | $2/36$ |
| 12 | $1/36$ |

Graficamente, temos:

```{r}
#| echo: false
#| label: fig-fmp-dois-dados-ggplot
#| fig-cap: "Função massa de probabilidade de $X=d_1+d_2$."
#| fig-width: 6.5
#| fig-height: 4.8
#| warning: false
#| message: false

library(ggplot2)
library(scales)

df <- data.frame(
  x = 2:12,
  fx = c(1, 2, 3, 4, 5, 6, 5, 4, 3, 2, 1) / 36
)

ggplot(df, aes(x = x, y = fx)) +
  geom_linerange(aes(ymin = 0, ymax = fx), linewidth = 0.9, lineend = "round") +
  geom_point(size = 2.8) +
  scale_x_continuous(
    breaks = 2:12,
    expand = expansion(mult = c(0.02, 0.04))
  ) +
  scale_y_continuous(
    limits = c(0, .2),
    breaks = seq(0, 0.2, by = 0.05),
    labels = label_number(accuracy = 0.01),
    expand = expansion(mult = c(0, 0.02))
  ) +
  labs(
    title = expression(X == d[1] + d[2]),
    x = "x",
    y = "Pr(X = x)"
  ) +
  theme_classic(base_size = 15, base_family = "serif") +
  theme(
    plot.title = element_text(
      hjust = 0.5,
      size = 20,
      margin = margin(b = 10)
    ),
    axis.title.x = element_text(
      size = 16,
      margin = margin(t = 10)
    ),
    axis.title.y = element_text(
      size = 16,
      margin = margin(r = 12)
    ),
    axis.text = element_text(
      size = 13,
      colour = "black"
    ),
    axis.line = element_line(linewidth = 0.5),
    axis.ticks = element_line(linewidth = 0.5),
    axis.ticks.length = grid::unit(0.18, "cm")
  )
```

:::

---

### Função de probabilidade acumulada


```{r}
#| label: fig-pmf-cdf-dois-dados
#| fig-cap: "Em cinza, $f(x)=\\Pr(X=x)$; em preto, $F(x)=\\Pr(X \\le x)$, para $X=d_1+d_2$."
#| fig-width: 6.5
#| fig-height: 4.8
#| echo: false
#| warning: false
#| message: false

library(ggplot2)
library(scales)

df <- data.frame(
  x  = 2:12,
  fx = c(1, 2, 3, 4, 5, 6, 5, 4, 3, 2, 1) / 36
)

df$Fx <- cumsum(df$fx)
df$x_right <- c(3:12, 12.15)

ggplot(df, aes(x = x)) +
  # f(x): função massa de probabilidade
  geom_segment(
    aes(xend = x, y = 0, yend = fx),
    linewidth = 0.6,
    colour = "grey50",
    linetype = 2
  ) +
  geom_point(
    aes(y = fx),
    size = 3,
    colour = "grey50"
  ) +
  # F(x): função de distribuição acumulada
  geom_segment(
    aes(xend = x_right, y = Fx, yend = Fx),
    linewidth = 0.8,
    colour = "black"
  ) +
  geom_point(
    aes(y = Fx),
    size = 3.4,
    colour = "black"
  ) +
  geom_point(
    aes(x = x_right, y = Fx),
    shape = 1,
    size = 3.4,
    stroke = 0.8,
    colour = "black"
  ) +
  scale_x_continuous(
    breaks = 2:12,
    limits = c(1.6, 12.4),
    expand = expansion(mult = c(0, 0))
  ) +
  scale_y_continuous(
    limits = c(0, 1.04),
    breaks = seq(0, 1, by = 0.2),
    labels = label_number(accuracy = 0.1),
    expand = expansion(mult = c(0, 0))
  ) +
  labs(
    title = expression(X == d[1] + d[2]),
    x = "x",
    y = expression(Pr(X <= x))
  ) +
  theme_classic(base_size = 15, base_family = "serif") +
  theme(
    plot.title = element_text(
      hjust = 0.5,
      size = 20,
      margin = margin(b = 10)
    ),
    axis.title.x = element_text(
      size = 16,
      margin = margin(t = 10)
    ),
    axis.title.y = element_text(
      size = 16,
      margin = margin(r = 12)
    ),
    axis.text = element_text(
      size = 13,
      colour = "black"
    ),
    axis.text.y = element_text(angle = 90, vjust = 0.5),
    axis.line = element_line(linewidth = 0.5),
    axis.ticks = element_line(linewidth = 0.5),
    axis.ticks.length = grid::unit(0.18, "cm")
  )
```

[Exemplo distribuicao geométrica]

## Média de uma Variável Aleatória

::: {.callout-note}
::: {#def-valor-esperado-discreto}
**(Média de uma variável aleatória discreta)** O valor esperado, ou média, de uma variável aleatória discreta $X$, denotado $E[X]$, ou $\mu_X$, é definido como
\begin{align*}
  \sum_{x\in X[\Omega]} x\Pr(X=x).
\end{align*}
:::
:::

A média de uma variável aleatória discreta é a soma de todos os seus possíveis valores, cada um ponderado por sua probabilidade individual. 

No caso do nosso [@exm-variavel-aleatoria-dois-dados] da soma das faces no lançamento de dois dados, podemos calcular a média como na tabela baixo. Nesse caso, $E(X)=7$. 

| $x$ | $\Pr(X = x)$ | $x \Pr(X = x)$ |
|---:|:-------------:|:---------------:|
| 2  | $1/36$ | $2/36$  |
| 3  | $2/36$ | $6/36$  |
| 4  | $3/36$ | $12/36$ |
| 5  | $4/36$ | $20/36$ |
| 6  | $5/36$ | $30/36$ |
| 7  | $6/36$ | $42/36$ |
| 8  | $5/36$ | $40/36$ |
| 9  | $4/36$ | $36/36$ |
| 10 | $3/36$ | $30/36$ |
| 11 | $2/36$ | $22/36$ |
| 12 | $1/36$ | $12/36$ |
| $\sum$ | $36/36$ | $7$ |

### Propriedades do valor esperado de uma variável aleatória

Sejam $X,Y$ uma variávei aleatórias definidas no mesmo espaço amostral $\Omega$ e $a,b$ números reais. Então as propriedades abaixo são válidas:
  
  a. $E(aX) = aE(X)$. *O valor esperado de um múlitiplo escalar da variável original é o múltiplo escalar do valor esperado*.
  b. $E(X+a) = E(X)+a$. *O valor esperado de uma variável mais uma constante é o valor esperado da variável, mais a constante*.
  c. $E(aX+b) = aE(X)+b$. *Combinação das propriedade (a) e propriedade (b)*.
  d. $E(X+Y) = E(X)+E(Y)$. *O valor esperado da soma de duas variáveis aleatórias é a soma dos valores esperados das variáveis (tomados individualmente)*.

Essas propriedades vêm da natureza linear do operador $E[\cdot]$ (é uma soma de diferentes parcelas). É bem direto e fica a cargo do leitor mostrar as propriedades (a),(b), (c). 

### Média de uma função de uma variável aleatória

Nós conseguimos calcular a média de uma função $g(\cdot)$ da variável aleatória $X$ sem conhecer, diretamente, a distribuição de probabilidades de $g(X)$. 

::: {.callout-note}
::: {#def-valor-esperado-funcao-discreto}
**(Média de uma função de variável aleatória discreta)** O valor esperado, ou média, de uma função de uma variável aleatória discreta $X$, denotado $E[g(X)]$, é definido como
\begin{align*}
  \sum_{x\in X[\Omega]} g(x)\Pr(X=x).
\end{align*}
:::
:::

Esse resultado facilita enormemente o cálculo de momentos da variável. Em especial vai ser importante para calcularmos variância.

Continuando com o [@exm-variavel-aleatoria-dois-dados], defina $Y(X)=(X-7)^2$. Queremos $E(Y)=E[(X-7)^2]$. Primeiro iremos construir a distribuição de probabilidades de $Y$ e calcular a média diretamente como $E(Y)=\sum_y y\Pr(Y=y)$, depois iremos calcular $E(Y)=\sum_x Y(x)\Pr(X=x)$ e ver que os resultados são os mesmos. (Esse resultado não é imediatamente óbvio porque $Y(X)$ não é uma função bijetora!)

Construindo diretamente a variável aleatória $Y(X)=(X-7)^2$:

| $y$ | $\Pr(Y = y)$ | $y \Pr(Y = y)$ |
|---:|:-------------:|:---------------:|
| 0  | $6/36$  | $0$      |
| 1  | $10/36$ | $10/36$  |
| 4  | $8/36$  | $32/36$  |
| 9  | $6/36$  | $54/36$  |
| 16 | $4/36$  | $64/36$  |
| 25 | $2/36$  | $50/36$  |
| $\sum$ | $36/36$ | $210/36 = 35/6$ |

Usando as probabilidades originais $\Pr(X=x)$:

| $x$ | $Y(x)=(x-7)^2$ | $\Pr(X=x)$ | $Y(x)\Pr(X=x)$ |
|---:|---:|:-------------:|:----------------:|
| 2  | 25 | $1/36$ | $25/36$ |
| 3  | 16 | $2/36$ | $32/36$ |
| 4  | 9  | $3/36$ | $27/36$ |
| 5  | 4  | $4/36$ | $16/36$ |
| 6  | 1  | $5/36$ | $5/36$ |
| 7  | 0  | $6/36$ | $0$ |
| 8  | 1  | $5/36$ | $5/36$ |
| 9  | 4  | $4/36$ | $16/36$ |
| 10 | 9  | $3/36$ | $27/36$ |
| 11 | 16 | $2/36$ | $32/36$ |
| 12 | 25 | $1/36$ | $25/36$ |
| $\sum$ |  | $36/36$ | $210/36 = 35/6$ |


## Variância de uma Variável Aleatória



## Variáveis Aleatórias Contínuas

## Variáveis Aleatórias Multidimensionais
